ACORDAO-COMPLETO-2483236

ACÓRDÃO 8614/2021 ATA 19/2021 - PRIMEIRA CÂMARA

VISTOS, relatados e discutidos estes autos de representação conjunta do Sesi/MG, Senai/MG e Federação das Indústrias do Estado de Minas Gerais (FIEMG) noticiando possíveis irregularidades em contrato de prestação de serviços advocatícios celebrado pelas referidas entidades e a empresa Enver Martins Advocacia e Consultoria Tributária e Societária, tendo por objeto a recuperação de valores não remunerados pela Caixa Econômica Federal e Banco do Brasil S.A. decorrentes da errônea aplicação de índice de correção monetária às cadernetas de poupança, pelos planos Bresser e Verão, 
ACORDAM os Ministros do Tribunal de Contas da União, reunidos em sessão da Primeira Câmara, ante as razões expostas pelo relator, em:
9.1. conhecer da representação, com fulcro nos arts. 235 e 237, inciso VII e parágrafo único, do Regimento Interno do TCU, para, no mérito, considerá-la parcialmente procedente;
9.2. rejeitar as razões de justificativa apresentadas pelo Sr. Fernando Augusto Trivellato Andrade (CPF 129.413.286-5) , então Superintendente de Administração e Finanças do Senai/DRMG e do Sesi/DRMG, em relação aos itens "a" e "b" da audiência (peça 38, p. 12) ;
9.3. determinar ao Departamento Regional do Senai no Estado de Minas Gerais (Senai/DRMG) e ao Departamento Regional do Sesi no Estado de Minas Gerais (Sesi/DRMG) que, em relação ao Contrato 51.875/2007:
9.3.1. apurem a realização de pagamentos sem cobertura contratual em favor do escritório Enver Martins, no montante de R$ 69.745,22, de modo a identificar os responsáveis e a buscar o correspondente ressarcimento, instaurando a devida tomada de contas especial caso infrutíferas as medidas adotadas para esse ressarcimento e, ainda, se o valor do dano apurado for igual ou superior ao limite mínimo prescrito no art. 15 da IN-TCU 71/2012; e
9.3.2. comuniquem ao TCU, no prazo de 180 dias, as providências que venham a ser adotadas e seus respectivos resultados, em atendimento ao subitem 9.3.1 acima;
9.4. com fundamento no art. 9º, inciso I, da Resolução - TCU 315/2020, dar ciência ao Departamento Regional do Senai no Estado de Minas Gerais (Senai/DRMG) e ao Departamento Regional do Sesi no Estado de Minas Gerais (Sesi/DRMG) sobre as seguintes impropriedades/falhas identificadas no Contrato 51.875/2007, celebrado pela FIEMG, Senai/DRMG e Sesi/DRMG com o escritório de advocacia Enver Martins Advocacia e Consultoria Tributária e Societária, para que sejam adotadas medidas internas com vistas à prevenção de outras ocorrências semelhantes:
9.4.1. ausência de planejamento das contratações, resultando em situações emergenciais que demandam contratação por dispensa de licitação;
9.4.2. juntada de procuração a terceiros, advogados, em autos judiciais, sem o devido cuidado de manter reserva de poderes ao mandatário principal, sujeitando as entidades às consequências de arguição de revogação tácita de mandato; 
9.4.3. ausência de processo administrativo formalmente constituído relativamente à contratação de escritório de advocacia;
9.5. dar conhecimento à unidade técnica deste Tribunal responsável pelas contas das unidades jurisdicionadas em epígrafe acerca do teor deste acórdão, em razão da possível repercussão nas contas do responsável Fernando Augusto Trivellato Andrade (CPF 129.413.286-5) ;
9.6. dar ciência desta deliberação ao interessado, ao responsável e aos órgãos e entidades elencados em epígrafe.

Representação noticiando possíveis irregularidades na contratação de empresa especializada para prestação de serviços advocatícios/jurídicos para o Sistema FIEMG, tendo por objeto a recuperação de valores não remunerados pela Caixa Econômica Federal e Banco do Brasil S.A. decorrentes da errônea aplicação de índice de correção monetária às cadernetas de poupança, pelos planos Bresser e Verão. Análise de audiência e oitiva.

Primeira Câmara

Departamento Regional do Senai no Estado de Minas Gerais; Departamento Regional do Sesi no Estado de Minas Gerais; Federação das Indústrias do Estado de Minas Gerais.

3. Interessados/Responsáveis:
3.1. Interessado: Enver Advocacia e Consultoria (05.624.516/0001-20)
3.2. Responsável: Fernando Augusto Trivellato Andrade (XXX.413.286-XX).

13.1. Ministros presentes: Vital do Rêgo (na Presidência), Benjamin Zymler (Relator) e Jorge Oliveira.
13.2. Ministro-Substituto convocado: Marcos Bemquerer Costa.
13.3. Ministro-Substituto presente: Weder de Oliveira.

ACORDAO-COMPLETO-2558259

Acórdão de Relação 7794/2022 - Primeira Câmara

Acórdão de Relação

ACORDAO-COMPLETO-2538982

Acórdão de Relação 3145/2022 - Primeira Câmara

BENJAMIN ZYMLER

Adoto, como relatório, excerto da instrução de lavra da Secretaria de Controle Externo de Aquisições Logísticas (Selog) constante da peça 93, que contou com a anuência do corpo diretivo da mencionada unidade técnica (peças 94 e 95) :
" (...) 
	A. Introdução e Histórico

Tratam os autos de representação envolvendo o Contrato 51.875/2007, celebrado pelas Unidades Jurisdicionadas Fiemg, Senai/DRMG e Sesi/DRMG com o escritório de advocacia Enver Martins Advocacia e Consultoria Tributária e Societária (Escritório Enver Martins) .
As Unidades Jurisdicionadas (UJs) encaminharam representação a este tribunal, alegando em suma, que (peça 1) :
		a) 	o contrato por eles próprios firmado em gestões anteriores - de forma direta, sem licitação - estabeleceu, de modo desarrazoado, que, no caso de desistência da ação ou de cassação da procuração outorgada ao escritório de advocacia, haveria o vencimento imediato de todo o saldo devedor de honorários;
		b) 	o contrato já vige há mais de treze anos, sendo que poderia ter, no máximo, cinco anos, contrariando o art. 26, parágrafo único, do Regulamento de Licitações e Contratos do Sesi/Senai (peça 9, p. 54, e peça 11, p. 54) ;
		c) 	o escritório de advocacia contratado acionou a Câmara Mineira de Arbitragem Empresarial - CAMINAS (foro competente consoante previsto na Cláusula Décima do contrato) para discussão do contrato de honorários e até o momento os representantes não foram intimados;
		d) 	a CAMINAS não poderia ter sido acionada, pois se trata de assunto de competência do TCU; e
		e) 	as irregularidades acima citadas devem ser atribuídas aos ex-dirigentes do Sistema Fiemg.
Em instrução inicial, esta Unidade Técnica (UT) realizou diligência às referidas entidades, solicitando documentos complementares (peças 14-16) .
Analisando a resposta apresentada, esta unidade técnica propôs o indeferimento da medida cautelar pleiteada e a audiência dos responsáveis pela i) contratação direta do escritório Enver Martins, sem processo administrativo de dispensa/inexigibilidade e sem justificativas ou aprovações técnica e jurídica, inclusive quanto à não utilização de advogados internos para execução dos serviços (em vez de contratar escritório particular) ; e ii) assinatura de contrato com cláusula prejudicial aos contratantes (item "a.2" da cláusula terceira) , que prevê antecipação da totalidade de honorários de êxito pactuados, como se as causas houvessem sido ganhas e as respectivas ações houvessem transitado em julgado, em casos de rescisão provocada pelos contratantes, sem previsão de compensações por serviços restantes, de penalidades gradativas ou alternativas e de penalidades simétricas para o caso de rescisão pela contratada (peças 38-39) .
Mediante despacho datado de 20/10/2020 (peça 40) , o Ministro-Relator fez as seguintes determinações, entre elas a contida no item "d", abaixo, que trata da necessidade de identificação dos responsáveis pelos fatos que resultaram na abertura de solução arbitral, verbis:
a) conhecer da presente representação; 
b) indeferir o pedido de medida cautelar pleiteado pelos representantes; 
c) autorizar a realização das audiências propostas pela Selog na instrução à peça 38, enviando ao responsável a cópia da íntegra do presente processo; 
d) determinar que a unidade técnica realize nova instrução do feito com vistas a identificar os responsáveis do Sistema FIEMG que deram causa à interposição da ação pela empresa Enver Martins Advocacia e Consultoria Tributária e Societária no juízo arbitral da CAMINAS, submetendo ao relator as propostas de audiência que entender pertinentes; 
e) conhecer do expediente à peça 37 como mera petição, negando-lhe seguimento; 
f) abrir prazo de 15 (quinze) dias para que a empresa Enver Martins Advocacia e Consultoria Tributária e Societária se manifeste sobre os fatos tratados no presente processo, enviando-lhe cópia integral dos autos, alertando a referida sociedade que esta Corte de Contas poderá instaurar processo de tomada de contas especial para apurar os prejuízos eventualmente apurados bem como fixar prazo para que o contrato celebrado com o Sistema FIEMG seja anulado.    
 (grifou-se) 
Em atendimento ao aludido despacho, após a expedição dos ofícios de audiência (peça 41) e oitiva do escritório de advocacia Enver Martins (peça 42) , em uma primeira etapa, foram obtidas, junto às entidades, na forma de diligência (conforme proposto à peça 81) , informações e esclarecimentos (peças 89-90) , com vistas a complementar os dados já existentes nos autos e a solucionar dúvidas que surgiram a partir do exame das peças contidas no presente processo. 
As informações e os esclarecimentos obtidos possibilitaram que se formasse juízo de valor acerca da responsabilidade pelos atos que fizeram surgir os problemas enfrentados pelas entidades e que se identificasse o responsável pela abertura do procedimento arbitral, em atendimento ao que fora determinado pelo Ministro Relator.
Quanto às respostas prestadas em audiência (peças 74-78) , seu exame foi realizado e os respectivos resultados serão apresentados adiante na presente instrução. 
A presente instrução encontra-se organizada, conforme se verá adiante, de modo a destacar os seguintes principais assuntos, cujas análises foram demandadas pelo Ministro-Relator, bem como pelas próprias circunstâncias observadas ao longo do processo: i) alegação de ocorrência de revogação tácita do mandato, ii) viabilidade jurídica de antecipação de honorários de êxito e de seu pagamento pelo valor integral, iii) identificação dos responsáveis pela abertura do procedimento arbitral, iv) regularidade das aditivações havidas no contrato de honorários e, por fim, v) razões de justificativa apresentadas pelo ex-dirigente das entidades, Sr. Fernando Augusto Trivellato Andrade. 
	B. Exame do resultado das diligências e da audiência do responsável

	B.1.  Ocorrência da revogação tácita do mandato

Juntada de novos mandatos nos processos judiciais
Com efeito, as UJs promoveram a juntada de novas procurações aos processos em questão, fato esse confirmado pelas próprias outorgantes (peça 89, p. 5) . O mandatário era, até aquele momento o escritório Enver Martins, em associação com a Assmann e Muzzi Advogados, como se depreende do preâmbulo do contrato de honorários advocatícios, firmado em 31/5/2007, com a Fiemg, o Sesi e o Senai, pelo então presidente das entidades, Sr. Robson Braga de Andrade (peça 34, p. 1) .
As novas procurações, havidas nos processos 0024.07.540.417-8 - TJMG (peça 58, p. 728-731) , relativamente ao Banco do Brasil, e 0016636-78.2007.4.1.3800-TRF1 (peça 57, p. 780-781) , relativamente à Econômica Federal (Caixa) , foram firmadas, respectivamente, em 5/7/2019 e 16/7/2019, pelo atual presidente das três entidades, Sr. Flávio Roscoe Nogueira, e conferiram amplos poderes aos novos mandatários. 
Do rol de outorgados em cada um dos mandatos, consta o total de dez advogados, estando ambas procurações encabeçadas pelo Assessor Jurídico Tiago Gomes de Carvalho Pinto, que respondem pelo e-mail da própria Fiemg, juridicocontencioso@fiemg.com.br (peça 58, p. 728-731, e peça 57, p. 780-781) , de onde se depreende pertencerem, todos, aos quadros das entidades.
Os mandatos foram expedidos sem reserva de poderes ao escritório Enver Martins e, mediante peticionamento adicional, foi requerido em juízo que a intimação dos atos processuais seguintes fossem dirigidos ao Assessor Jurídico Tiago Gomes de Carvalho Pinto (peça 58, p. 728) .
Em 16/7/2019, os poderes outorgados à Assessoria Jurídica das entidades, mediante as procurações acima mencionadas, foram parcialmente substabelecidos ao escritório particular Décio Freire Advogados (peça 57, p. 782 e 780) , que deles se utilizou para fazer pedido de vista dos autos do processo, pelo prazo de cinco dias.
Essas, portanto, são as características dos mandatos juntados aos autos dos dois processos judiciais patrocinados pelo escritório Enver Martins.
Exame da efetiva ocorrência de revogação tácita do mandato 
Considerando que os temas em questão tocam, em regra, matéria de direito civil e processual civil, recorreu-se, em alguns trechos da instrução, a precedentes emanados do Poder Judiciário, visando a conferir maior acerto ao exame dos atos e fatos relatados no presente processo.
É cediço na esfera judicial que a inclusão de procuração a novos advogados nos autos de processos judiciais, se feita à margem de reserva de poderes aos então mandatários, revoga tacitamente os poderes destes, os sub-rogando em favor daqueles. É o que se observa da leitura da ementa de acórdão a seguir transcrita, proferido em 10/6/2014, pela Primeira Turma do Superior Tribunal de Justiça (STJ) :
EMENTA
PROCESSUAL CIVIL. ADMINISTRATIVO. RECURSO ESPECIAL INTERPOSTO CONTRA ACÓRDÃO QUE, AO APRECIAR AGRAVO DE INSTRUMENTO, MANTEVE DECISÃO DO JUÍZO DE PRIMEIRO GRAU DENEGATÓRIA DO PEDIDO DE ANTECIPAÇÃO DOS EFEITOS DA TUTELA JURISDICIONAL, FORMULADO EM "AÇÃO DECLARATÓRIA DE INEXISTÊNCIA DE COISA JULGADA", ESTA FUNDAMENTADA NA SUPOSTA REVOGAÇÃO TÁCITA DA PROCURAÇÃO OUTORGADA AO ADVOGADO QUE FOI INTIMADO DA SENTENÇA PROFERIDA NA ANTERIOR AÇÃO INDENIZATÓRIA. PARTICULARIDADES DO CASO QUE AFASTAM A VEROSSIMILHANÇA DAS ALEGAÇÕES VEICULADAS NA EXORDIAL. RECURSO ESPECIAL DESPROVIDO. 1 - A jurisprudência do Superior Tribunal de Justiça é orientada no sentido de que a constituição de novo procurador nos autos, sem que haja ressalva em sentido contrário, acarreta revogação tácita dos mandatos anteriores  (a título de exemplo, leiam-se: HC 76.277/MS, Rel. Ministro Og Fernandes, Sexta Turma, DJe 26/11/2012; HC 114.698/RJ, Rel. Ministro Napoleão Nunes Maia Filho, Quinta Turma, DJe 15/12/2008; AgRg no REsp 178.544/SP, Rel. Ministro Nilson Naves, Corte Especial, DJ 4/12/2000; REsp 222.215/PR, Rel. Ministro Felix Fischer, Quinta Turma, DJ 21/2/2000) . 2 - O caso dos autos, no entanto, apresenta particularidades que, em linha de princípio, afastam a aplicação desse entendimento e, por conseguinte, retiram, ao menos neste juízo de cognição sumária, a verossimilhança das alegações da recorrente. Com efeito, restou incontroverso nos autos (portanto, trata-se de constatações que prescindem do reexame do acervo fático-probatório da causa) que: (I) o posterior instrumento de mandato - o qual, no entender da empresa recorrente, teria o condão de revogar tacitamente a procuração outorgada ao advogado que restou intimado da sentença proferida na ação indenizatória - somente foi juntado aos autos mais de quatro anos após haver sido lavrado;  (II) a própria recorrente, mesmo após haver outorgado novo instrumento de mandato a procurador diverso, fez pedido para que as intimações fossem realizadas em nome do antigo advogado, sob pena de nulidade. Tais circunstâncias, por ora, apontam para a ausência do seu animus em revogar, ainda que tacitamente, a procuração anteriormente outorgada. 3 - Recurso especial desprovido.
 (STJ - REsp: 1442494 SP 2014/0058500-0, Relator: Ministro SÉRGIO KUKINA, Data de Julgamento: 10/06/2014, T1 - PRIMEIRA TURMA, Data de Publicação: DJe 27/08/2014 RSTJ vol. 236 p. 194)      
 (grifou-se) 
Do precedente do STJ acima transcrito, observa-se que o mandante juntou, em princípio, aos autos do processo judicial, uma nova procuração, conferindo poderes a novos advogados, sem a preocupação de nela fazer constar reserva de poderes aos então advogados, levando a crer que se tratava de revogação tácita dos poderes de seus primeiros mandatários. Entretanto, seu comportamento seguinte, consistente em requerimento ao Juízo de que as intimações fossem dirigidas aos primeiros mandatários, revelou-se contrário à pressuposta revogação de poderes. Diante desse segundo fato, aquele tribunal superior concluiu pela ausência de animus do mandante em destituir os poderes dos primeiros mandatários. Ressalte-se que precedentes semelhantes citados na ementa acima serviram ao fundamento do acórdão supracitado, confirmando tratar-se de firme entendimento do STJ sobre a matéria.
Com base em tais precedentes, conclui-se que a juntada de novas procurações nos autos judiciais, destituído de reserva de poderes ao então mandatário, tem por consequência, sob uma primeira análise, a revogação tácita do mandato. Entretanto, por outro lado, uma conduta seguinte do mandante, que seja contraditória à primeira, é capaz de revelar não ser sua real intenção a revogação dos poderes dos primeiros mandatários. Visto dessa forma, importante que outras condutas do mandante sejam previamente avaliadas conjuntamente ao ato de juntada de nova procuração nos autos, de modo a que se possa concluir efetivamente sobre a ocorrência, ou não, de revogação tácita do mandato.
Em outros termos, seria afirmar que a juntada de nova procuração, sem reservas, nos autos não constitui presunção absoluta, mas, ao contrário, presunção relativa (iuris tantum) , visto ser passível de interpretação diversa, a depender do cotejo com as condutas seguintes do outorgante. 
Destarte, no caso ora em exame, impende que se analise o animus das entidades de revogar tacitamente o mandato do escritório Enver Martins, sob pena de se estar a fazer juízo de valor em desconformidade com a real intenção das outorgantes.
Antes de mais nada, importante ressaltar que o exame da alegada revogação de mandato, da forma como está sendo feita adiante, limitou-se à forma tácita de revogação, uma vez não ter sido apontado ou apresentado nos autos, por qualquer dos responsáveis, cópia de qualquer documento assinado pelas entidades revogando expressamente os poderes concedidos ao escritório Enver Martins.
Procedendo-se ao exame dos documentos acostados aos autos com o objetivo de avaliar a real vontade das entidades de revogarem o mandato do escritório Enver Martins, verificou-se que, em 5/8/2019, um mês após a juntada das novas procurações, o Assessor Jurídico das entidades, Sr. Tiago Gomes de Carvalho Pinto, para quem foram outorgados os poderes ad judicia, enviou mensagem, via e-mail, ao escritório Enver Martins, concordando com a intenção daquela sociedade advocatícia de interpor recurso contra decisão prolatada nos autos do processo 0024.07.540.417-8 (BB - TJMG) (peça 90, p. 3) , tendo-o feito nos seguintes termos:
De: Tiago Gomes de Carvalho Pinto [mailto: tpinto@fiemg.com.br]
Enviada em: segunda-feira, 5 de agosto de 2019 09:12
Para: Paulo Enver pauloenver@envermatins.com.br; Sabrina de Andrade Lopes sabrina@envermartins.com.br
Assunto: RES: ações expurgos
Dr. Paulo, bom dia.
Primeiramente me desculpar pelo imprevisto de última hora o que não me permitiu participar da reunião [do dia 1º/8/2019].
De toda forma, importante nos reunirmos para tratarmos do nosso contrato.
Sobre a pendência do recurso, a Dra. Gabriela [da FIEMG] me disse da intenção de se recorrer da decisão do TJMG que determinou a suspensão do processo. Concordamos com a iniciativa.
Assim solicito que agendemos, novamente, outra reunião sobre o caso.
Att.
Tiago Gomes de Carvalho Pinto
Assessor Jurídico 
Comitê de Compliance 
Sistema Fiemg         (grifou-se) 
De acordo com a mensagem de e-mail acima transcrita, é manifesta a vontade expressa pelo assessor jurídico das entidades, Sr. Tiago Gomes de Carvalho Pinto, no sentido de que o escritório Enver Martins deveria continuar a atuar efetivamente nos autos do processo 0024.07.540.417-8-TJMG. Note-se que não se tratou de autorização do assessor jurídico para que o escritório adotasse meras medidas de expediente nos autos pelo escritório, como o seria um pedido de cópia do processo, mas para que praticasse ato típico de patrocínio da causa, reservado exclusivamente aos efetivos advogados da contratante, consistente na interposição de recurso nos autos do processo, em face de decisão prolatada por aquele tribunal de Minas Gerais.
Na mesma mensagem, observa-se, ainda, que o mesmo assessor jurídico requereu o agendamento de futura reunião com o escritório de Paulo Enver, para tratar do contrato de honorários, bem como do andamento do processo acima citado, revelando, mais uma vez, sua vontade de manter contato com o escritório para cuidar de assuntos pertinentes ao patrocínio das causas (peça 90, p. 3) .
Das situações acima relatadas, merece destaque o fato de que, logo em seguida à juntada das novas procurações, o assessor jurídico recém outorgado restabeleceu os poderes do escritório Enver Martins, tendo-o feito também tacitamente, no momento em que concordou e autorizou que o escritório interpusesse recurso nos autos do processo em que, um mês antes, havia juntado procuração considerada pelo escritório como ato de revogação unilateral de seus poderes. 
Também importante que se destaque o fato de que as UJs jamais se utilizaram das procurações em apreço para a prática de qualquer ato de advocacia em qualquer das duas ações judiciais, mas tão somente para pedir vista dos autos do processo 0016636-78.2007.4.1.3800-TRF1, como se pode confirmar a partir da leitura dos autos de ambos os processos judiciais, com cópia em anexo (peças 57 e 58) .
Certamente, seria um total contrassenso por parte dessas entidades se, em julho de 2019, revogasse o mandato do escritório para, já no mês seguinte, em agosto de 2019, devolver-lhe os mesmos poderes, sem que nada de extraordinário tenha ocorrido nesse meio tempo, cumprindo, ainda, que se observe que, dotado de tais poderes, o escritório Enver Martins, a partir da concordância expressa do assessor jurídico das entidades, havida em 5/8/2019, no dia seguinte à data da mensagem supratranscrita, interpôs, em 6/8/2019, sem qualquer oposição de sua parte, o mencionado recurso de Agravo Interno, nos autos do processo 0024.07.540.417-8 (BB - TJMG) (peça 58, p. 753) , o que prova a intenção do escritório de advocacia de também dar continuidade ao contrato de honorários (peça 90, p. 5) . Não procede sua alegação de que somente meses mais tarde tomou conhecimento da juntada dos novos mandatos, uma vez que, como se relatará mais adiante, tais documentos já se encontravam nos autos do processo judicial quando o escritório juntou, aos mesmos autos, sua petição de agravo interno, o que impede que o escritório alegue desconhecimento da juntada das procurações.
Conclusão
As UJs sujeitaram-se ao surgimento de problemas com os primeiros advogados ao optarem, inicialmente, por juntar outras procurações nos autos dos aludidos processos conferindo poderes a terceiros advogados e, ademais, acompanhadas de requerimento de envio das intimações judiciais exclusivamente ao seu Assessor Jurídico. Outrossim, não se preocuparam em estabelecer reserva de poderes aos então mandatários. Com tal opção arriscaram-se a caracterizar a revogação tácita de poderes, ainda que se possa afirmar que não possuíam conhecimento dos autos do processo. 
Certamente, falharam com os cuidados que o homem-médio deve ter, especialmente pelo fato de que quem orientou a juntada de novas procurações foi o próprio núcleo jurídico dos outorgantes (peça 57, p. 780-783) , os quais não podem alegar desconhecimento das consequências jurídicas resultantes de revogações unilaterais e desmotivadas de um mandato.
Provavelmente, se tivessem optado por outra solução, em substituição à juntada de novas procurações nos autos, não se estaria, ora, a debater a presente questão. Fato é que a delegação de poderes a outros procuradores, da forma como foi feita, deu ensejo a que o então delegatário (escritório Enver Martins) reivindicasse a aplicação da regra constante da cláusula terceira, alínea "a.2", do contrato de serviços advocatícios, de pagamento antecipado dos honorários de êxito por revogação unilateral do mandato (cassação) pelo mandante (peça 34, p. 2) .
As entidades alegam que precisavam de cópia do processo para, inclusive, ter ciência da identidade dos seus advogados, uma vez que seus dirigentes, recém eleitos, nada sabiam sobre esses processos. Observe-se, contudo, que essas justificativas foram refutadas pelo escritório Enver Martins (peça 92, p. 2-5) . 
Não cabe, entretanto, fazer juízo de valor sobre o que teria motivado as entidades a peticionar pela juntada das novas procurações, mas se a revogação tácita de poderes inicialmente verificada teria sido, de fato, mantida e defendida pelas outorgantes.
Como se relatou acima, as entidades praticaram, em princípio, ato típico da revogação tácita de mandato de seus advogados então contratados, ao juntarem novas procurações nos autos dos processos judiciais desprovidas da devida reserva de poderes e acompanhadas de pedido de intimações a seu assessor jurídico. Todavia, um mês mais tarde, em 5/8/2019, adotaram conduta em sentido diametralmente oposto, mediante a qual demonstraram não terem tido a intenção de expurgar do escritório Enver Martins os poderes que antes lhes haviam sido, apenas teoricamente, retirados com as procurações em debate. Além disso, não praticaram nos autos judiciais qualquer ato de advocacia, a não ser o pedido de vista dos autos.
Por outro lado, o escritório Enver Martins, que, presumivelmente, já tinha conhecimento da juntada de ditas procurações, visto que já haviam sido juntadas previamente aos autos, distantes a apenas poucas páginas de suas petições seguintes, impetrou, no mesmo processo judicial, recurso de agravo interno, demonstrando com tais condutas sua concordância em manter-se à frente do processo, nada obstante a existência dos combatidos mandatos. Somente mais tarde, em dezembro do mesmo ano (peça 30) , o escritório decidiu por alegar a ocorrência de revogação tácita de seu mandato, alegação essa que, ao ver desta unidade técnica, carece de melhores fundamentos.
Portanto, de acordo com os fatos acima narrados, em cotejo com os preceitos jurisprudenciais supracitados, é forçoso concluir, a partir das condutas praticadas pelas entidades, que não houve a revogação do mandato do representante, mas sua preservação, motivo pelo qual considera-se despicienda a solicitação de procedimento arbitral por parte do escritório Enver Martins contra fato jurídico que não ocorrera na prática. Outros debates que possam ter se verificado entre as partes contratantes posteriormente aos fatos que ora se relata não têm o condão de macular a conclusão a que ora se chega. 
Enfim, os elementos contidos nos presentes autos ensejam a firme convicção de que não houve vontade das entidades de, com a juntada das procurações, revogar os poderes do escritório Enver Martins e, ainda, que, a princípio, por qualquer motivo que se desconheça, fosse da vontade das entidades a revogação do mandato original, o fato é que ela já o teria restabelecido, também tacitamente, já no mês seguinte, e sem causar qualquer prejuízo ao escritório, seja de cunho patrimonial seja com relação à condução dos serviços para os quais fora contratado.
Ante os fundamentos acima expostos, conclui-se pela efetiva ocorrência da juntada, aos processos em referência, de novo mandato ad judicia, em favor de outros advogados, sem reserva de poderes aos então advogados da causa, porém, improcedente a alegação do Escritório Enver Martins quanto à efetiva ocorrência da revogação de seus poderes em tais processos.
	B.2.   Viabilidade jurídica de antecipação de honorários de êxito e de seu pagamento pelo valor integral

B.2.1.	Exigência de pagamento imediato dos honorários de êxito
Ainda que equivocadamente se acolhesse a tese de revogação tácita do mandato e consequentemente do contrato de honorários, não caberia ao escritório Enver Martins exigir o imediato pagamento dos honorários de êxito, pelos motivos que se passa a expor.
As partes contratantes ajustaram o seguinte critério de pagamento de honorários, segundo consta do contrato por elas firmado (peça 34, p. 2) :
a.2) Considerar-se-á vencido e imediatamente exigível todo o saldo devedor dos honorários de êxito pactuados, como se fora vencedora, na hipótese da CONTRATANTE desistir da ação proposta, ou na hipótese de ser cassada a procuração outorgada aos patronos originários da causa ou solicitar o substabelecimento da mesma.    
 (grifou-se) 
Importa destacar que os honorários de êxito não foram fixados pelas partes contratantes por valor nominal, mas por valor relativo, de 20% da importância a que a parte adversa possa vir a ser futuramente condenada (peça 34, p. 2) . 
Os honorários de êxito, como o próprio termo está a expressar é, portanto, direito sujeito a implementação de condição suspensiva, e, sendo assim, só podem ser pagos quando a condição, consistente no êxito, vier a ser finalmente implementada, jamais antes de sua implementação. 
Seu pagamento imediato, portanto previamente à ocorrência da condição suspensiva, ou seja, anteriormente ao vencimento da ação pelas contratantes, conquanto assim tenha sido equivocadamente previsto em contrato, é infactível e não possui fundamento jurídico a sustentá-lo. 
Trata-se, ainda, de evento incerto, cujo desfecho não se é capaz de conhecer previamente. O êxito pode jamais ser alcançado, seja porque o escritório Enver Martins não desenvolvou seu trabalho a contento, seja porque o futuro escritório de advocacia venha a falhar no patrocínio da causa, seja por um futuro julgamento de mérito desfavorável às pretensões das entidades, seja por motivos de força maior, entre outras tantas possíveis causas para o encerramento dos processos sem que se alcance o êxito almejado. O fato é que, enquanto não exsurgir no mundo jurídico o êxito da causa, não há falar em antecipação de direitos em favor do escritório contratado.
Trata-se, outrossim, de obrigação ilíquida. Uma vez ainda não se conhecendo o valor da condenação, juridicamente impossível de se proceder ao cálculo percentual da importância vindicada pelo escritório Enver Martins, visto que baseado em valor por ora desconhecido. 
Portanto, ainda que prevalecesse a alegação do escritório Enver Martins de que teria havido a revogação tácita do mandato, tese não acolhida pela presente análise, este fato, por si só, não lhe conferiria o direito de exigir de imediato o saldo devedor de honorários de êxito pactuados, mas de aguardar o trânsito em julgado dos correspondentes processos, de modo a aferir o valor efetivamente devido.
Em decisão judicial prolatada em questão análoga, que tratou de pedido de antecipação de honorários de êxito por advogado destituído de suas funções por seu cliente, a Quarta Turma do STJ, mediante acórdão exarado em sede de Recurso Especial, confirmando a necessidade de alcance do êxito previamente ao recebimento dos correspondentes honorários, estabeleceu que "a vitória processual constitui condição suspensiva (artigo 125 do Código Civil) , cujo implemento é obrigatório para que o advogado faça jus à devida remuneração. Ou seja, o direito aos honorários somente é adquirido com a ocorrência do sucesso na demanda" (STJ - REsp: 1337749 MS 2012/0166165-2, Relator: Ministro LUIS FELIPE SALOMÃO, Data de Julgamento: 14/2/2017, T4 - QUARTA TURMA, Data de Publicação: DJe 6/4/2017) (grifou-se) .
Analisando-se o entendimento a que chegou a Quarta Turma do STJ, chega-se ainda a uma segunda conclusão, a de que, a contrario sensu, o direito aos honorários não é adquirido caso não se implemente a condição suspensiva, ou seja, caso não ocorra o sucesso na demanda, visto que incerto, tal como ora se defende nesta instrução. 
Procedente, portanto, a alegação do Representante de que o contrato de honorários foi firmado com irregularidade ao estabelecer que, no caso de desistência da ação ou de cassação da procuração, os honorários de êxito deveriam ser pagos imediatamente àquele escritório de advocacia.
B.2.2.	Obrigação de pagamento pela integralidade dos honorários de êxito
À semelhança do raciocínio desenvolvido nas linhas anteriores, é igualmente certo que, ainda que se acolhesse a tese de revogação tácita do mandato, não acolhida nesta análise, incabível o pagamento de honorários pelo valor equivalente a 20% do valor de uma eventual futura condenação.
Além do imediato pagamento dos honorários de êxito, o escritório Enver Martins afirma ser credor da totalidade desses honorários, estipulado em 20% do valor da condenação, como se depreende do trecho contratual acima transcrito: "a.2) Considerar-se-á vencido e imediatamente exigível todo o saldo devedor dos honorários de êxito pactuados, como se fora vencedora" (grifou-se) .
Tal estipulação contratual extrapola os princípios da razoabilidade e da proporcionalidade de honorários devidos ao contratado, a não ser que estejam travestidos de multa contratual, uma vez que deixa de considerar que: i) o contratado não promoveu nos processos todos os atos previstos à sua consecução; ii) o contratante necessitará de outro advogado para dar prosseguimento aos processos em juízo; e, ainda, iii) o novo causídico, muito provavelmente, também requererá honorários de êxito, o que elevaria a dívida das contratantes, com tal tipo de honorários, a montante exacerbado.
É certo que os contratos, conquanto sejam fruto da manifestação da vontade das partes contratantes, não podem contrariar a legislação que os rege. Por essa razão, a fixação dos honorários não poderia prescindir de um prévio juízo de valor, tanto quantitativo quanto qualitativo, acerca dos serviços até hoje prestados pela Enver Martins nos autos dos dois processos em que atuou nesses últimos treze anos. O valor devido precisaria ser proporcional e compatível com o esforço e a qualidade do trabalho do escritório de advocacia e, ainda, com o valor econômico da causa, a teor do que dispõe o art. 22, §2º, do Estatuto da OAB (Lei 8.906/1994) :
Art. 22. A prestação de serviço profissional assegura aos inscritos na OAB o direito aos honorários convencionados, aos fixados por arbitramento judicial e aos de sucumbência.
 (...) 
§ 2º Na falta de estipulação ou de acordo, os honorários são fixados por arbitramento judicial, em remuneração compatível com o trabalho e o valor econômico da questão, não podendo ser inferiores aos estabelecidos na tabela organizada pelo Conselho Seccional da OAB.
 (...) 
Ainda que estipulado contratualmente de forma diversa, caberia ao contratado o recebimento de honorários tão somente por valor resultante de decisão de arbitramento de honorários, jamais pela sua integralidade, visto que incabível sob o ponto de vista dos princípios - já antes mencionados - da razoabilidade e da proporcionalidade. 
Considerando que o mister de arbitramento de valores de honorários não toca este Tribunal de Contas, tal procedimento deveria ser desenvolvido em outras esferas e de outras formas, a exemplo de acordo extrajudicial homologado em juízo ou mediante ação judicial específica de arbitramento de honorários ou, ainda, por meio de procedimento arbitral, aberto especificamente com tal objetivo.
Mais uma vez recorrendo-se aos precedentes judiciais para dirimir aspectos atinentes ao direito civil e processual civil, tem-se que a Terceira Turma do STJ entende que, em regra, configura abuso de direito o ato de revogação unilateral que, praticado pelo contratante, frustre a expectativa do contratado à percepção de honorários de êxito. A decisão daquela corte superior trazida a título de precedente, no entanto, não se  limitou a tal entendimento. Complementarmente, aquele tribunal superior decidiu, conforme abaixo transcrito, que o advogado frustrado em suas expectativas teria direito, não à integralidade dos honorários de êxito originalmente avençados, mas a uma importância que seria fixada, desde logo, por arbitramento: 
RECURSO ESPECIAL. AÇÃO DE ARBITRAMENTO DE HONORÁRIOS. CONTRATO DE PRESTAÇÃO DE SERVIÇOS ADVOCATÍCIOS. CLÁUSULA DE ÊXITO. DENÚNCIA IMOTIVADA DO CONTRATO PELO CLIENTE. ABUSO DO DIREITO. JULGAMENTO: CPC/15. 1. Ação de arbitramento de honorários ajuizada em 25/02/2011, da qual foi extraído o presente recurso especial, interposto em 13/09/2017 e distribuído ao gabinete em 22/02/2018. 2. O propósito recursal é dizer se têm os recorrentes, antes da extinção do processo no qual atuaram, direito ao arbitramento de honorários, em virtude da resilição unilateral, pelos recorridos, do contrato de prestação de serviços advocatícios celebrado entre as partes com cláusula de êxito. 3. O contrato de prestação de serviços advocatícios firmado com cláusula de êxito está ancorado numa verdadeira relação de confiança, na medida em que, se os riscos inicialmente assumidos pelas partes estão atrelados ao resultado final do julgamento, há uma expectativa legítima de que o vínculo entre elas perdure até a extinção do processo, o que, evidentemente, pressupõe um dever de fidelidade estabelecido entre o advogado e o seu cliente. 4. A resilição unilateral e injustificada do contrato, conquanto aparentemente lícita, pode, a depender das circunstâncias concretas, constituir um ato antijurídico quando, ao fazê-lo, a parte violar o dever de agir segundo os padrões de lealdade e confiança previamente estabelecidos, assim frustrando, inesperadamente, aquela justa expectativa criada na outra parte. 5. Assim, salvo quando houver estipulação contratual que a autorize ou quando ocorrer fato superveniente que a justifique, inclusive relacionado à atuação do profissional, a denúncia imotivada, pelo cliente, do contrato de prestação de serviços advocatícios firmado com cláusula de êxito, antes do resultado final do processo, configura abuso do direito, nos termos do art. 187 do CC/02. 6. Ademais, com esse comportamento, o cliente impõe infundado obstáculo ao implemento da condição - êxito na demanda - estipulada no contrato de prestação de serviços advocatícios, impedindo que o advogado faça jus à devida remuneração. 7. Ainda que pendente de julgamento o processo no qual atuaram, fazem jus os recorrentes ao imediato arbitramento dos honorários devidos pelos recorridos. 8. Recurso especial conhecido e provido.
 (STJ - REsp: 1724441 TO 2018/0035325-5, Relator: Ministra NANCY ANDRIGHI, Data de Julgamento: 19/2/2019, T3 - TERCEIRA TURMA, Data de Publicação: DJe 6/3/2019) 
 (grifou-se) 
De outro turno, quando não se verifica a revogação da relação jurídica contratual por culpa do contratante, mas sim por culpa do advogado contratado, a posição do STJ é um pouco diversa, como se pode depreender da leitura do seguinte precedente daquela corte superior de justiça:
RECURSO ESPECIAL. AÇÃO DE ARBITRAMENTO DE HONORÁRIOS ADVOCATÍCIOS. EXISTÊNCIA DE PREVISÃO EXPRESSA DE REMUNERAÇÃO AD EXITUM. CAUSÍDICO QUE RENUNCIOU AOS PODERES ANTES DO ENCERRAMENTO DAS DEMANDAS RELACIONADAS AOS SERVIÇOS CONTRATADOS. 1. Nas hipóteses em que estipulado o êxito como condição remuneratória dos serviços advocatícios prestados, a renúncia do patrono originário, antes do julgamento definitivo da causa, não lhe confere o direito imediato ao arbitramento de verba honorária proporcional ao trabalho realizado, revelando-se necessário aguardar o desfecho processual positivo para a apuração do quantum devido, observado o necessário rateio dos valores com o advogado substituto (aquele que veio a assumir a condução da demanda) . 2. Com efeito, sobressai o comportamento contraditório do advogado, que celebrou contrato de risco (ad exitum) com o banco, limitando sua remuneração aos honorários sucumbenciais, mas, após ter renunciado ao mandato, deduziu pretensão de arbitramento da verba honorária proporcional ao serviço prestado nas causas pendentes. Ademais, parece incoerente e injusta a interpretação que venha a colocar em situação menos vantajosa o causídico que, malgrado não tenha obtido sucesso na demanda, envidou esforços em prol dos interesses do mandante até a conclusão da lide. 3. De outra parte, é certo que, nos contratos de prestação de serviços advocatícios ad exitum, a vitória processual constitui condição suspensiva (artigo 125 do Código Civil) , cujo implemento é obrigatório para que o advogado faça jus à devida remuneração. Ou seja, o direito aos honorários somente é adquirido com a ocorrência do sucesso na demanda. 4. Diante desse quadro, a rescisão unilateral do contrato,. promovida pelo próprio mandatário - no exercício do direito potestativo de renúncia ao mandato -, não tem o condão de ilidir a supracitada condição, ficando os efeitos remuneratórios do pacto subordinados ao seu efetivo implemento, ressalvadas as hipóteses expressamente convencionadas. 5. O fato jurídico delineado nos autos não se amolda sequer à norma disposta na primeira parte do artigo 129 do Código Civil, segundo a qual se reputa verificada, quanto aos efeitos jurídicos, a condição cujo implemento for maliciosamente obstado pela parte a quem desfavorecer. 6. Cuida-se de ficção legal, que condena o dolo daquele que impede ou força o implemento da condição em proveito próprio. Nessa esteira, encontra-se compreendida a rescisão unilateral imotivada perpetrada pelo cliente, que configura, por óbvio, obstáculo ao implemento da condição estipulada no contrato de prestação de serviços advocatícios - vitória na causa -, autorizando o arbitramento judicial da verba honorária devida ao causídico, cuja plena atuação quedara frustrada por culpa do mandante. 7. Por outro turno, em se tratando de renúncia do advogado, é certo que a não ocorrência da condição prevista no contrato ad exitum impede a aquisição do direito remuneratório pretendido, não se podendo cogitar da incidência de qualquer presunção legal na hipótese de rescisão antecipada. O exercício da pretensão de arbitramento dos honorários advocatícios será viável, contudo, após concretizada a vitória do antigo cliente nas demandas pendentes, devendo ser observado o critério de rateio (com o advogado substituto) previsto no contrato. 8. Recurso especial provido para julgar improcedente a pretensão de arbitramento da verba honorária deduzida na inicial, invertendo-se o ônus sucumbencial.
 (STJ - REsp: 1337749 MS 2012/0166165-2, Relator: Ministro LUIS FELIPE SALOMÃO, Data de Julgamento: 14/2/2017, T4 - QUARTA TURMA, Data de Publicação: DJe 6/4/2017) (grifou-se) 
O precedente acima invocado poderia ser resumido da seguinte maneira: o causídico que renunciar aos poderes antes do encerramento das demandas relacionadas aos serviços contratados não possui o direito imediato ao arbitramento de verba honorária proporcional ao trabalho realizado, sendo necessário que aguarde o desfecho processual e, sendo ganha a causa, somente então far-se-á a apuração do quantum devido. Necessário ainda que se observe o devido rateio dos valores com o advogado substituto (aquele que assume a condução da demanda após a saída do advogado substituído) .
O artigo 884 do Código Civil estipula que "aquele que, sem justa causa, se enriquecer à custa de outrem, será obrigado a restituir o indevidamente auferido, feita a atualização dos valores monetários". No presente caso, é certo que se verificaria o enriquecimento sem justa causa do escritório Enver Martins, caso ele viesse a perceber a integralidade dos honorários de êxito sem ter participado dos processos até seu desfecho. 
O valor pleiteado pelo escritório de advocacia corresponde ao que, um dia, poderá ser uma efetiva vitória nas ações judiciais. Contudo, na fase em que os processos judiciais ainda se encontram, impossível afirmar que tal vitória efetivamente ocorrerá. Todavia, caso venha a ocorrer, igualmente impossível afirmar se foi o Escritório Enver quem teria de fato contribuído para o sucesso ou se teria sido o advogado que poderá vir a sub-rogá-lo. Por mais essa razão, tem-se por impertinente qualquer interpretação no sentido de que qualquer valor a título de êxito seja devido ao Escritório Enver Martins, quanto mais ainda por sua totalidade.
Além disso, como se verá mais adiante nesta instrução, tem-se que o escritório Enver Martins recebeu, à margem de estipulação contratual, diversos valores, a título de honorários de acompanhamento processual. Outrossim, teria recebido valores em duplicidade, por prestação de serviços advocatícios cujo pagamento já estava incluído  nos honorários de êxito. 
Sendo assim, ainda que equivocadamente ora se concluísse  pela ocorrência da revogação tácita do mandato e pelo consequente direito do Escritório Enver Martins ao recebimento de honorários, é certo que os valores indevidamente recebidos, supra mencionados, necessitariam, no mínimo, ser descontados dos honorários que viessem a ser arbitrados judicialmente.
Ante o que acima se expõe, conclui-se que, muito embora previsto em contrato, o valor dos honorários de êxito a que alude o item "a.2" da Cláusula Terceira do contrato de honorários em questão extrapola os limites da razoabilidade e da proporcionalidade, visto que gera enriquecimento sem causa ao escritório Enver Martins, devendo ser considerado irregular. 
Procedente, portanto, a alegação do representante quanto ao presente tópico.
	B.3.   Identificação dos Responsáveis pela Abertura do Procedimento Arbitral

Mediante despacho, datado de 20/10/2020 (peça 40) , o Ministro-Relator, examinando a instrução que tratou das respostas das entidades à diligência (peça 38) , determinou a esta unidade técnica que fosse procedida a identificação dos responsáveis pelos fatos que resultaram na abertura de procedimento arbitral.
As alegações das partes contratantes oferecidas ao longo do processo, acerca dos fatos que teriam provocado a abertura do procedimento arbitral, por vezes são capazes de confundir o leitor, em vista das contradições que apresentam. A exemplo disso, o escritório Enver Martins alega que, por meio de notificação extrajudicial, em 4/12/2019 (peça 30) , requereu das contratantes sua posição em relação à suposta revogação tácita do mandato, delas exigindo decisão sobre a manutenção do escritório à frente das ações ou, alternativamente, o pagamento adiantado dos honorários de êxito. 
Todavia, anteriormente a tal requerimento, ainda em 5/8/2019 (peça 90, p. 5) , as Unidades Jurisdicionadas, por intermédio de seu assessor jurídico, já haviam acenado favoravelmente à preservação dos poderes daquele escritório, ainda que também tacitamente, situação essa que foi aceita pelo Escritório e aplicada na forma de atuação advocatícia direta, visto que, ato seguinte, impetrou agravo interno em nome das contratantes, como acima já relatado.
Por esses motivos, mais do que examinar as narrativas e contraditas das partes contratantes, optou-se por se proceder à análise dos documentos que ambas fizeram juntar aos autos. O rol desses documentos foi consolidado dentro de uma sequência cronológica de fatos, como segue adiante:
Quadro 1 - Cronologia dos fatos
	Fato
	Data do Fato
	Peça e Página

	I) Juntada da procuração do Sesi, Fiemg e Senai no 0024.07.540.417-8 (BB - TJMG) 
	5/7/2019
	 (peça 58, p. 728-731) 

	II) Juntada, pela Enver Martins, de petição e de comprovante de custas ao processo 0024.07.540.417-8 (BB - TJMG) 
	5/7/2019
	 (peça 58, p. 732 e 735) 

	III) Juntada da procuração do Sesi no 2007.38.00.016.818-6 (Caixa - TRF1) 
	16/7/2019
	 (peça 57, p. 780-781) 

	IV) Assessor Jurídico da Fiemg, Sr. Tiago Gomes, requer à Enver Martins, via e-mail, informações sobre as ações judiciais e pede reunião para tratar sobre elas.
	26/7/2019
	 (peça 61, p. 2-3) 

	V) Enver Martins concorda com reunião e oferece data e horário para 1º/8/2019. 
	30/7/2019
	 (peça 61, p. 2) 

	VI) Assessor Jurídico da Fiemg, Sr. Tiago Gomes, requer, via e-mail, futura reunião com Paulo Enver, para tratar do contrato de honorários firmado com a Enver Martins e para tratar do andamento do processo 0024.07.540.417-8 (BB - TJMG) . 
	5/8/2019
	 (peça 90, p. 3) 

	VII) Assessor Jurídico da Fiemg, Sr. Tiago Gomes, afirma concordar com a proposta da Enver Martins de interpor recurso contra decisão prolatada nos autos do processo 0024.07.540.417-8 (BB - TJMG) , o que prova a intenção das UJs de dar continuidade ao contrato de honorários. 
	5/8/2019
	 (peça 90, p. 5) 

	VIII) Enver Martins junta petição de Agravo Interno nos autos do processo 0024.07.540.417-8 (BB - TJMG) 
	6/8/2019
	 (peça 58, p. 753) 

Dos fatos acima relacionados, percebe-se que a conduta das UJs, de acolher a sugestão do escritório, de interposição de recurso (agravo interno) , somada à conduta do escritório, de proceder à sua interposição, denota a manifestação de vontade de ambas as partes contratantes de preservar a interrelação contratual e, por conseguinte, comprova a completa ausência de litígio entre elas.
Como esta unidade técnica pôde observar, em 5/7/2019, a procuração outorgada pelas UJs em favor de seus próprios advogados já se encontrava juntada à página 643 do processo 0024.07.540.417-8 (BB - TJMG) , quando o escritório Enver Martins, apenas um mês mais tarde, em 6/8/2019, fez juntar à página 661 do mesmo processo, sua petição de Agravo Interno (peça 58, p. 753) . 
Em suma, quando o referido escritório fez juntar sua petição de agravo interno nos autos do processo em referência, a procuração questionada já se encontrava, há um mês, nos mesmos autos, distante a apenas poucas páginas.
Apesar disso, aquele escritório alega só haver tomado conhecimento da juntada de dita procuração ao processo supra mencionado em 30/10/2019, ou seja quatro meses mais tarde e que, diante de tal fato, teria se surpreendido (peça 30, p. 3) .
Na opinião desta unidade, não cabe ao escritório Enver Martins alegar desconhecimento da procuração juntada ao processo judicial, uma vez que a este teve pleno acesso e tinha responsabilidade contratual de acompanhar as ocorrências nos autos. De tais fatos, pressupõe-se, portanto, de que o Escritório Enver teve efetiva ciência quanto ao integral conteúdo dos autos judiciais dos quais constava a procuração por ele contestada.
Percebe-se, portanto, que a conduta das UJs não revelou espírito de litigância ou vontade de rescindir o contrato de honorários firmado com o escritório Enver Martins. Muito pelo contrário, a mais recente manifestação de vontade das UJs foi no sentido da preservação do contrato de honorários, a qual teria se dado nos autos do procedimento arbitral, consoante se depreende do seguinte esclarecimento por elas prestado (peça 89, p. 9) :
A proposta de acordo também foi registrada em ata no item 10.1 (anexo 6) , na qual o SESI/MG, SENAI/MG e Fiemg manifestaram o interesse na manutenção do contrato de honorários Nº 51.875/2007, momento em que foi proposto o imediato desentranhamento dos instrumentos de procuração juntados nos autos dos processos.  (grifou-se) 
Enfim, os fatos até aqui relatados permitem concluir que: i) não houve, de fato ou de direito, revogação tácita nem expressa dos poderes do escritório Enver Martins; ii) os processos judiciais vinham sendo normalmente patrocinados por aquela sociedade advocatícia, mesmo após a juntada das novas procurações; iii) a juntada das novas procurações se deu nos mesmos autos e previamente ao peticionamento de recurso de agravo interno promovido pelo escritório, de onde se pressupõe sua ciência quanto à juntada das procurações; e iv) não havia litígio entre as partes contratantes que justificasse a solicitação de abertura de procedimento arbitral. 
Sendo assim, conclui-se que o exsugirmento do procedimento arbitral se deve unicamente à vontade e ao interesse exclusivo do escritório Enver Martins, sem que nenhum gestor das UJs tenha dado azo à resilição contratual.
	B.4.    Regularidade das aditivações havidas no contrato de honorários

Tem-se nos autos documento intitulado Solicitação de Serviços Jurídicos Técnicos Especializados (peça 90, p. 127) , datado de 19/3/2010, mediante o qual o então Superintendente de Administração e Finanças, Sr. Fernando Augusto Trivellato Andrade, requer a elaboração de termo aditivo ao contrato de honorários advocatícios firmado com a sociedade advocatícia Enver Martins, no valor de R$ 23.903,43, para o desenvolvimento de serviços de "acompanhamento do Processo em Brasília, junto ao TRF1". O processo a que se referiu aquele documento é o 2007.38.00.016.818-6, ajuizado em face da Caixa. 
O estudo comparativo entre os dispositivos contratuais e aqueles registrados no termo aditivo foram resumidos na seguinte tabela, de modo a evidenciar as irregularidades do aditivo:
Quadro 2 - Quadro comparativo entre os dispositivos do contrato e os do termo aditivo
	Cláusulas
	Contrato Inicial (31/5/2007) - Peça 3
	Termo Aditivo (23/3/2010) - Peça 5

	Objeto
	Proposição de medidas judiciais, visando à recuperação dos valores não remunerados pela Caixa Econômica Federal e pelo Banco do Brasil S/A, em decorrência da "errônea aplicação de índice de correção monetária às cadernetas de poupança ocasionada pelos planos Bresser e Verão" (p. 1) .
	Incluiu o " (...) acompanhamento, elaboração de apelação e demais recursos inerentes, perante o Tribunal Regional Federal - TRF 1, bem como despachos, audiências com o Desembargador Federal relator do processo nº 2007.38.00.016.818-6" (pág. 1) .

	Vigência
	"Até o trânsito em julgado da ação" (p. 4) .
	"A prorrogação do prazo de vigência do referido contrato no período de 13 de março de 2010 a 15 de Março de 2011, extinguindo-se automaticamente em seu termo final, independentemente de notificação judicial ou extrajudicial, podendo ser renovado mediante termo aditivo, enquanto perdurar o trâmite do processo perante o Tribunal Regional Federal - TRF1" (p. 1) .
"As partes ratificam os serviços prestados no período de 15 de março de 2010 até a presente data [23/3/2010]" (p. 2) .

	Honorários
	"20% (vinte por cento) sobre o êxito obtido, ou seja, sobre o montante referente a quantia ressarcida pela instituição financeira à CONTRATANTE, que deverão ser pagos em até 30 (trinta) dias após o trânsito em julgado da ação judicial objeto desta proposta" (p. 2) .
	"Fixar o valor da prestação de serviços, objeto do presente instrumento, em R$ 23.903,43 (vinte e três mil, novecentos e três reais e quarenta e três centavos) a ser pago em parcela única à vista" (p. 1) .

	Abrangência
	"A prestação de serviços objeto deste contrato abrangerá o acompanhamento do processo em todas as instâncias judiciais, inclusive junto ao Tribunal Regional Federal, Superior Tribunal de Justiça e Supremo Tribunal Federal" (p. 2) .
	Perante o Tribunal Regional Federal da Primeira Região - TRF-1 (p. 1) .

	Despesas Extras
	" (...) as despesas com laudos específicos, viagens, estada, refeições em eventuais deslocamentos, interurbanos, custas, taxas e quaisquer emolumentos, cópias e autenticações e outras feitas estreitamente no interesse da CONTRATANTE, serão a essa repassada" (p. 3) .
	Não houve modificação da cláusula de despesas extraordinárias, nem de qualquer outra cláusula contratual (p. 2, item 2.1) .

De acordo com o disposto nesse quadro e com a análise do documento de solicitação de serviços jurídicos acima mencionado, observa-se que as partes firmaram termo aditivo em 23/3/2010 (peça 5, p. 1) , com vigência fixa de um ano (de 15/3/2010 a 15/3/2011) , prevendo pagamento antecipado, em parcela única, de R$ 23.903,43, com a finalidade de, ipsis literis, "acompanhamento, elaboração de apelação e demais recursos inerentes, perante o Tribunal Regional Federal - TRF 1, bem como despachos e audiências com o Desembargador Federal relator do processo nº 2007.38.00.016.818-6". 
Ocorre, no entanto, que o objeto do contrato de honorários aditivado já continha a mesma finalidade, qual seja, "interposições de medidas Judiciais e seu acompanhamento em todas as instâncias judiciais", da mesma ação mencionada no termo aditivo (peça 34, p. 1) . 
Percebe-se, a partir do cotejamento de ambas as transcrições acima apresentadas, a inobservância, pelas partes contratantes, das cláusulas terceira e quarta do contrato original de prestação de serviços, que dispõem sobre os critérios de pagamento de honorários e de despesas. 
Saliente-se, por relevante, que não se tratou de um novo contrato que estivesse a cancelar o anterior, mas de um termo aditivo firmado com a intenção de incluir objeto que já se fazia presente no contrato aditivado, para o qual previu-se o pagamento de valores adicionais, caracterizando, destarte, uma duplicidade remuneratória para um mesmo e único serviço prestado. A conduta de ambas as partes foi portanto irregular. 
Além disso, consta dos autos comprovação de pagamentos efetuados mensalmente ao escritório Enver Martins, pelas entidades, sem previsão contratual. As relações de pagamentos em anexo (peças 26-28) confirmam que, de 2007 a 2012, a Enver Advocacia recebeu valores mensais das três entidades, a saber, do Sesi/DRMG, do Senai/DRMG e da Fiemg, totalizando R$ 69.745,22, já incluídos os R$ 23.903,43 acima citados. 
Muito embora as descrições constantes de tais relações não permitam identificar o exato valor dos honorários advocatícios de acompanhamento dos processos judiciais patrocinados pelo Escritório Enver Martins, essas mesmas descrições deixam claro que os pagamentos de tais honorários foram efetuados em favor daquele escritório. Cabe, portanto, que as UJs identifiquem os responsáveis e quantifiquem o exato valor das despesas de acompanhamento processual, com vistas à adoção das medidas administrativas de cobrança. 
Embora o pagamento de honorários por serviços de acompanhamento processual seja usual na área advocatícia, ocorre que tal tipo de remuneração não estava previsto no contrato original, nem há nos autos cópia de termo aditivo, nem de outro contrato, com o condão de respaldar tais dispêndios.
E ainda que houvesse termo aditivo com a finalidade de assegurar contratualmente os gastos acima citados, é certo que uma aditivação contratual com a finalidade de criar novas despesas para as entidades faria cair por terra um dos critérios básicos da contratação do escritório Enver Martins, qual seja a de que sua escolha teria se dado tão somente em função dos honorários de êxito como única obrigação de pagamento. 
Foi a própria Enver Martins quem ressaltou o fato de que seu preço foi o critério determinante de sua escolha pelas contratantes, entre outras tantas sociedades advocatícias que também apresentaram propostas (peça 53, p. 3, item 11) , verbis:
Além disso, a Contratada foi informada, na época, que as Entidades haviam sondado outros escritórios de advocacia, mas optaram pela contratação da Contratada porque esta concordou em realizar o serviço e ser remunerada apenas no caso de êxito, assumindo o risco da demanda, de forma que não haveria desembolso inicial às Entidades, preservando seu patrimônio. (grifou-se) 
Enfim, considerando que o valor ora questionado está abaixo do limite de instauração de TCE, propõe-se que as UJs apurem esses fatos e, configurada a irregularidade, identifiquem os responsáveis e busquem o correspondente ressarcimento. Além disso, lhe seja ainda determinado que, no prazo de 180 dias, comuniquem ao TCU as providências que venham a ser adotadas nesse sentido.
	B.5.    Razões de justificativa apresentadas pelo ex-presidente das entidades, Sr. Fernando Augusto Trivellato Andrade

Mediante despacho (peça 40) , o Ministro-Relator determinou a audiência do Sr. Fernando Augusto Trivellato Andrade, então Superintendente de Administração e Finanças das entidades, pelas seguintes condutas/irregularidades, ipsis literis:
a) Conduta/Irregularidade: contratação direta da empresa Enver Martins Advocacia e Consultoria Tributária e Societária (CNPJ 05.624.516/0001-20) , sem processo administrativo de dispensa/inexigibilidade e sem justificativas ou aprovações técnica e jurídica, inclusive quanto à não utilização de advogados internos para execução dos serviços (em vez de contratar escritório advocatício) ; 
Normas infringidas: princípios do planejamento, da motivação e da segurança jurídica; 
b)  Conduta/Irregularidade: assinatura de contrato com cláusula prejudicial aos contratantes (item "a.2" da cláusula terceira) , que prevê antecipação da totalidade de honorários de êxito pactuados, como se as causas houvessem sido ganhas e as respectivas ações transitadas em julgado, em casos de rescisão provocada pelos contratantes, sem previsão de compensações por serviços restantes, de penalidades gradativas ou alternativas e de penalidades simétricas para o caso de rescisão pela contratada; 
Normas infringidas: princípios da razoabilidade, da proporcionalidade e da equidade e princípios sociais do contrato (função social, boa-fé objetiva e equivalência/equilíbrio material) ;
Preliminarmente, importa esclarecer que, muito embora o nome do Sr. Robson Braga de Andrade conste do preâmbulo do contrato de honorários em referência (peça 34) , foi o Sr. Fernando Augusto Trivellato Andrade quem, de fato, assinou aquele documento, conforme já havia sido esclarecido por esta unidade técnica em instrução anterior (peça 38, p. 6, item "c", da diligência) .
Em síntese, a oportunidade de defesa oferecida ao responsável teve por intuito colher seus motivos para as seguintes condutas: i) realização da contratação direta do escritório Enver Martins à margem do devido processo administrativo de dispensa de licitação, do qual deveriam constar as correspondentes manifestações técnicas e jurídicas sobre a pretensão contratual das entidades; ii) contratação de escritório particular para o patrocínio da causa ao invés de se utilizar do próprio núcleo jurídico das entidades; e iii) concordância com cláusula contratual prevendo pagamento antecipado e pela totalidade dos pretensos honorários de êxito (item "a.2" da cláusula terceira) , ao invés de haver estipulado condições potencialmente menos onerosas às entidades.
Alegações do responsável
Em suas razões de justificativa (peça 74) , o responsável destina a maior parte de sua petição a definir a culpabilidade pela alegada revogação tácita do mandato do escritório Enver Martins, fazendo-a recair, segundo seus fundamentos e a sua interpretação dos acontecimentos, sobre a atual gestão das entidades, deixando, destarte, de contribuir para sua defesa quanto aos indícios de irregularidade que lhe foram imputados.
Despiciendas outras razões que não têm pertinência com o objeto da audiência do responsável, a análise a seguir cinge-se aos argumentos que revelam correlação com os indícios de irregularidade acima transcritos (peça 74, p. 8-9) .
Quanto à motivação para a contratação direta, sem licitação, do escritório Enver Martins, o responsável alega que se tratava de medida urgente por não ter havido, à época, tempo hábil para realizar licitação. Era iminente a prescrição da pretensão jurídica, que se consumaria em 12/6/2007, e, antes que isso ocorresse, optou por firmar com o dito escritório, em 31/5/2007, o contrato de honorários advocatícios em referência. Em sua opinião, não havia outra alternativa e sua decisão serviu para evitar um prejuízo milionário às entidades.
Alega que a contratação direta foi realizada com fundamento no art. 9º, V e IX, do regulamento próprio de licitações e contratos das entidades, que prevê como hipóteses de dispensa de licitação, i) a contratação em casos de emergência para atendimento de situação que possa ocasionar prejuízo às entidades e ii) a contratação de objeto compatível com as atividades finalísticas do contratado.
Argumenta em seu favor que "as contratações que envolvem escritórios de advocacia para patrocínio de causa judicial são revestidas de características próprias e podem ser materializadas sem a realização de licitação, em razão do elemento confiança", que, segundo entende, é caracterizador da singularidade.
O responsável também se pronunciou acerca do segundo indício de irregularidade, consistente na contratação do escritório Enver Martins, tendo sido incluído no contrato critério de pagamento antecipado e, ainda, pela totalidade dos pretensos honorários de êxito (item "a.2" da cláusula terceira) , na hipótese de resilição unilateral do contrato por parte das contratantes, ao invés de haver estipulado condições potencialmente menos onerosas às entidades (peça 74, p. 9) .
Segundo alega, não há qualquer erro de forma ou de conteúdo em dita regra que implique afronta aos princípios da razoabilidade, da proporcionalidade, da equidade e aos princípios sociais do contrato. Também, não haveria abuso nem favorecimento da contratada na regra resilitiva (não houve, por parte do responsável, explanação ou qualquer aprofundamento das razões de justificativa mencionadas neste parágrafo) .
Alega que, além dos honorários de êxito de 20% sobre o ganho que viesse a ser auferido pelas contratantes, nenhum ganho adicional foi pago a escritório Enver Martins e que tal situação era de grande vantagem para as entidades (peça 74, p. 9) 
Análise
O responsável alegou que a pretensão jurídica das entidades encontrava-se na iminência de se consumar e que por tal motivo não teria tempo hábil para promover a devida licitação. Entretanto, não explica o porquê de haver deixado a situação chegar a um nível emergencial ou outro fundamento que corrobore o momentâneo estado emergencial então experimentado pelas entidades.
A exemplo disso, não informou a data em que tomou conhecimento sobre o direito das entidades à recuperação dos valores objeto das ações judiciais em questão, nem tampouco a razão de não haver se utilizado dos serviços do núcleo jurídico das entidades ao invés de contratar emergencialmente uma banca particular. 
Discorda-se da alegação de que não há abuso nem vantajosidade excessiva na regra resilitiva constante da cláusula terceira do contrato de honorários, haja vista que os ganhos que o responsável autorizou que se concedesse à contratada, numa hipótese, ainda que improvável, de resilição unilateral por parte das contratantes, são demasiadamente excessivos. Tanto é assim que a jurisprudência majoritária dos tribunais, como acima já abordado, corrobora o entendimento de ser indevido e abusivo o arbitramento de honorários pelo valor integral previsto para o êxito da causa, nas hipóteses de rompimento contratual prévio ao desfecho da ação judicial que lhe dera causa. Em tal hipótese, a jurisprudência tem caminhado no sentido do pagamento proporcional às atividades desenvolvidas pelo causídico, mas jamais pela integralidade dos honorários de um êxito que nem mesmo logrou ser alcançado.
Também não procede a alegação do responsável no tocante à ausência de outros ganhos por parte do escritório Enver Martins. Foram diversos os pagamentos havidos, mensalmente, em favor do escritório, por valores fixos, a título de pagamento de honorários de manutenção/acompanhamento processual, a teor dos comprovantes às peças 26-28. Da peça 27, consta que o Sesi/DRMG, por mais de três anos seguidos, efetuou pagamentos, em favor daquele escritório, de 6/8/2007 a 8/3/2010, no valor de R$ 380,00 ao mês, e de 9/4/2010 a 12/11/2010, no valor de R$ 510,00 ao mês, totalizando a importância de R$ 15.730,00. 
De forma semelhante, a Fiemg proporcionou ao escritório a percepção dos mesmos valores, abarcando o mesmo período (sendo este ainda um pouco mais extenso) . Ainda que misturado com o valor de outras naturezas de despesas, fica evidente a frequência e o valor de ditos pagamentos mensais, intitulados pelo próprio comprovante como oriundos de "acompanhamento processual" (peça 26) .
Embora por período um pouco menor (de 6/8/2007 a 15/1/2009) , o comprovante constante da peça 28 também revela o pagamento de honorários advocatícios para acompanhamento processual, desembolsados pelo Senai/DRMG.
E que não se alegue serem os comprovantes acima citados relativos tão somente a despesas realizadas com a manutenção dos processos, previstas na cláusula quarta do contrato de serviços advocatícios. De tais comprovantes, constam também pagamentos devidos por serviços de acompanhamento processual, que possuem natureza de honorários, enquanto que os dispêndios previstos na cláusula quarta do contrato, como o próprio termo evidencia, possuem natureza de despesa (a exemplo de pagamento por reprografia de documentos, de despesas com deslocamentos e diárias de hotel etc.) . Portanto, despesas não se confundem com honorários. Para as despesas havia previsão contratual, o que não se pode afirmar em relação aos honorários de acompanhamento processual, que foram pagos a despeito da inexistência da devida previsão contratual.
De semelhante modo, o escritório Enver Martins ainda teria se beneficiado com o pagamento em duplicidade pela realização de um mesmo serviço, pelo qual somente poderia ter sido remunerado com os honorários de êxito a que alude a cláusula terceira do contrato. Tal assunto já foi desenvolvido em seção acima, onde se concluiu pela irregularidade da percepção do valor de R$ 23.903,43.
Impende salientar que a percepção dos valores indevidos pelos fatos acima mencionados (honorários de acompanhamento processual e duplicidade de honorários pelos mesmos serviços) ocorreu durante a gestão do responsável, sendo que o termo aditivo ao contrato que autorizou o pagamento em duplicidade foi por ele assinado (peça 5) . Ademais, o mesmo responsável já havia, ele próprio, solicitado a elaboração do termo aditivo mediante o documento intitulado "solicitação de serviços jurídicos técnicos especializados", encaminhado, em 15/3/2010, à Gerência Jurídica do Sesi/DRMG, o que revela seu total envolvimento com o pagamento irregular (peça 90, p. 127) .
Alfim, verifica-se a ausência de razões de justificativa do ex-gestor para os indícios de irregularidade que lhe foram imputados, de onde conclui-se que sua decisão de contratação direta do Escritório Enver Martins não foi baseada em manifestações técnicas nem jurídicas, contrariando, destarte, o disposto no art. 11 do Regulamento de Licitações e Contratos das UJs, o qual determina que os atos de dispensa de licitação devem ser circunstanciadamente justificados pelo órgão responsável. 
Também não foram encontradas entre suas razões de justificativa os motivos para a aventada hipótese de utilização do núcleo jurídico das UJs, em substituição ao contrato particular de serviços advocatícios externos firmado com o Escritório Enver Martins.
Ademais não há fundamentos de fato ou de direito que justifiquem sua decisão de estipular cláusula contratual prevendo pagamento antecipado e pela totalidade dos pretensos honorários de êxito, ao invés de haver estipulado condições contratuais de resilição contratual potencialmente menos onerosas às UJs.
Diante de tais fatos, conclui-se que o responsável não logrou ilidir as irregularidades que lhe foram imputadas, devendo ser rejeitadas suas razões de justificativa, e ser-lhe aplicada a multa prescrita no art. 58, inciso II, da Lei 8.443/1992, c/c o art. 268, II, do Regimento Interno do TCU.
	C. Demais Alegações do Representante

Argumenta o representante que o contrato de advocacia firmado com o Escritório Enver Martins já vige há mais de treze anos, sendo que poderia ter, no máximo, cinco anos, o que estaria a contrariar o art. 26, parágrafo único, do Regulamento de Licitações e Contratos do Sesi/Senai (peça 9, p. 54, e peça 11, p. 54) .
Cumpre consignar não proceder a alegação do representante, visto que as condições sob as quais o contrato de advocacia em tela foi firmado permitem que se conclua tratar-se de contrato de escopo, modalidade essa que admite prorrogação de prazo nas hipóteses em que o alcance de seu objeto não depende tão somente das partes, mas da implementação de condições impostas por circunstâncias adversas ou por terceiros, que refogem ao controle dos contratantes. 
Ante a omissão do Regulamento de Licitações e Contratos do Sesi/Senai quanto ao conceito e à aplicação do contrato de escopo, cumpre que se recorra às disposições do art. 57, §1º, da então vigente Lei 8.666/1993, de modo a confirmar o que ora se consigna.
Alega que o escritório de advocacia contratado acionou a Câmara Mineira de Arbitragem Empresarial - Caminas (foro competente consoante previsto na Cláusula Décima do contrato) para discussão do contrato de honorários e até o momento os representantes não foram intimados.
O procedimento arbitral está previsto no contrato e foram os próprios contratantes que o admitiram, não havendo qualquer impedimento legal ao seu uso pelas UJs.
Quanto ao fato de não haverem sido ainda intimadas para tal procedimento, tal fato já não mais procede, tendo em vista que as entidades já foram devidamente intimadas e o procedimento está em pleno curso.
Alega que a Caminas não poderia ter sido acionada para dirimir os pontos de litígio ora em discussão, por entender que seriam de competência exclusiva deste Tribunal.
Tal argumento não procede uma vez que as instâncias arbitral e administrativa são independentes e, assim, admitem que os processos provenientes de ambas as instituições sejam tratados concomitantemente.
Por fim, consigna que as irregularidades apontadas na representação deveriam ser atribuídas tão somente aos ex-dirigentes do Sistema Fiemg.
Nesse tocante, cumpre que se observe que, ao longo da instrução processual, foram examinados fatos e circunstâncias adicionais, provenientes da própria dinâmica do exame processual, o que resultou na necessária distribuição das respectivas responsabilidades entre os atuais gestores e os então gestores das UJs à época da assinatura do contrato. Não há, portanto, que se falar em responsabilidade exclusiva dos ex-dirigentes quanto aos fatos que implicaram a gestão atual, para a qual se está dando ciência e se fazendo determinação, tal como se procede adiante.
Manifestação mais recente do Escritório Enver Martins
Impende, alfim, ressaltar que o Escritório Enver Martins fez juntar aos presentes autos nova manifestação em defesa de sua pretensão (peça 92) , muito embora não haja sido oficialmente convocado para tanto. Procedido o exame da manifestação por esta unidade técnica, verificou-se que o Escritório buscou, com os argumentos mais recentes, reforçar as alegações já antes oferecidas em sede de oitiva (peça 53) , mas que nada trouxe de novo nesta oportunidade com o condão de modificar a proposta de encaminhamento que adiante se apresenta.
	D. Proposta de Encaminhamento 

Em virtude do exposto, propõe-se:
124.1.	conhecer da representação, satisfeitos os requisitos de admissibilidade constantes do art. 113, §1º, da Lei 8.666/1993, c/c os arts. 235 e 237, VII, do Regimento Interno deste Tribunal, e do art. 103, § 1º, da Resolução - TCU 259/2014;
124.2.	no mérito, considerar a presente representação parcialmente procedente;
124.3.	rejeitar as razões de justificativa apresentadas por Fernando Augusto Trivellato Andrade (CPF 129.413.286-5) , então Superintendente de Administração e Finanças do Senai/DRMG e do Sesi/DRMG, em relação aos itens "a" e "b" da audiência (peça 38, p. 12) , e aplicar-lhe a multa prevista no art. 58, inciso II, da Lei 8.443/1992, c/c o art. 268, II, do Regimento Interno do TCU, fixando-se o prazo de quinze dias, a contar da notificação, para que o responsável comprove, perante este Tribunal (art. 214, III, "a", do RI/TCU) , o recolhimento da dívida aos cofres do Tesouro Nacional, atualizada monetariamente, desde a data do respectivo acórdão até a data do efetivo recolhimento, na forma da legislação em vigor;
124.4.	determinar ao Departamento Regional do Senai no Estado de Minas Gerais (Senai/DRMG) e ao Departamento Regional do Sesi no Estado de Minas Gerais (Sesi/DRMG) que, em relação ao Contrato 51.875/2007:
	a) apurem a realização de pagamentos sem cobertura contratual em favor do escritório Enver Martins, no montante de R$ 69.745,22, de modo a identificar os responsáveis e a buscar o correspondente ressarcimento, instaurando a devida tomada de contas especial caso infrutíferas as medidas adotadas para esse ressarcimento e, ainda, se o valor do dano apurado for igual ou superior ao limite mínimo prescrito no art. 15 da IN-TCU 71/2012; e
	b) comuniquem ao TCU, no prazo de 180 dias, as providências que venham a ser adotadas e seus respectivos resultados, em atendimento ao item "a", acima;
124.5.	dar ciência ao Departamento Regional do Senai no Estado de Minas Gerais (Senai/DRMG) e ao Departamento Regional do Sesi no Estado de Minas Gerais (Sesi/DRMG) , com fundamento no art. 9º, inciso I, da Resolução - TCU 315/2020, sobre as seguintes impropriedades/falhas, identificadas no Contrato 51.875/2007, celebrado pela Fiemg, Senai/DRMG e Sesi/DRMG com o escritório de advocacia Enver Martins Advocacia e Consultoria Tributária e Societária, para que sejam adotadas medidas internas com vistas à prevenção de outras ocorrências semelhantes:
	a) ausência de planejamento das contratações, resultando em situações emergenciais que demandam contratação por dispensa de licitação;
	b) juntada de procuração a terceiros, advogados, em autos judiciais, sem o devido cuidado de manter reserva de poderes ao mandatário principal, sujeitando as entidades às consequências de arguição de revogação tácita de mandato; e
	c) ausência de processo administrativo formalmente constituído relativamente à contratação de escritório de advocacia;
124.6.	informar ao Departamento Regional do Senai no Estado de Minas Gerais (Senai/DRMG) , ao Departamento Regional do Sesi no Estado de Minas Gerais (Sesi/DRMG) , ao ex-gestor Fernando Augusto Trivellato Andrade e ao escritório de advocacia Enver Martins Advocacia e Consultoria Tributária e Societária do acórdão que vier a ser proferido, destacando que o relatório e o voto que fundamentam a deliberação a ser encaminhada poderão ser acessados por meio do endereço eletrônico www.tcu.gov.br/acordaos; 
124.7.	dar conhecimento à unidade técnica deste Tribunal responsável pelas contas das UJs acerca do teor do acórdão que vier a ser prolatado nos autos, em razão da possível repercussão nas contas do responsável Fernando Augusto Trivellato Andrade (CPF 129.413.286-5) ; e
124.8.	arquivar os presentes autos, nos termos art. 169, III, do Regimento Interno deste Tribunal, sem prejuízo do monitoramento, por parte da Selog, da determinação constante do item "124.4", acima relacionado."
	É o Relatório.

8.1. Mariana Barbosa Saliba Moreira (114.935/OAB-MG) e outros, representando Departamento Regional do Senai no Estado de Minas Gerais e Departamento Regional do Sesi no Estado de Minas Gerais;  
8.2. Lucila de Oliveira Carvalho (43.158/OAB-MG) e outros, representando Enver Advocacia e Consultoria.  
8.3. Álvaro Figueiredo Maia de Mendonça Junior (14.265/OAB-PE), representando Fernando Augusto Trivellato Andrade.

Subprocurador-Geral Paulo Soares Bugarin (manifestação oral).

REPRESENTAÇÃO DE ENTIDADE JURISDICIONADA. SISTEMA "S". CONTRATAÇÃO DIRETA DE ESCRITÓRIO DE ADVOCACIA. ANTECIPAÇÃO IRREGULAR DE HONORÁRIOS DE ÊXITO. ADITAMENTO IRREGULAR DO CONTRATO DE HONORÁRIOS. INDEFERIMENTO DE MEDIDA CAUTELAR PLEITEADA. OITIVA. AUDIÊNCIA. REPRESENTAÇÃO PARCIALMENTE PROCEDENTE. PRESCRIÇÃO DA PRETENSÃO PUNITIVA DO TCU. INDÍCIO DE DANO AO ERÁRIO EM VALOR INFERIOR PARA CONSTITUIÇÃO DE PROCESSO DE TOMADA DE CONTAS ESPECIAL. DETERMINAÇÕES.

REPRESENTAÇÃO (REPR)

Secretaria de Controle Externo de Aquisições Logísticas (Selog).

Cuidam os autos de representação conjunta do Sesi/MG, Senai/MG e Federação das Indústrias do Estado de Minas Gerais (FIEMG) noticiando possíveis irregularidades no Contrato 51.875/2007, celebrado pelas referidas entidades e a empresa Enver Martins Advocacia e Consultoria Tributária e Societária, tendo por objeto a prestação de serviços advocatícios visando a recuperação de valores não remunerados pela Caixa Econômica Federal e Banco do Brasil S.A. decorrentes da errônea aplicação de índice de correção monetária às cadernetas de poupança, pelos planos Bresser e Verão.
2.	Insta esclarecer que o contrato em questão ocasionou o ajuizamento das ações judiciais 2007.38.00.016.818-6 (atualmente no TRF-1) e 0024.07.540.417-8 (TJMG) , ainda em curso. Para remuneração dos serviços prestados, além dos valores de sucumbência, foi definido na Cláusula Terceira do contrato o pagamento de honorários advocatícios contratuais de 20% (vinte por cento) sobre o êxito obtido, o que totaliza, em média, cerca de R$ 1.500.000,00 (um milhão e meio de reais) , atualizado aos dias atuais.
3.	O instrumento contratual ainda estabeleceu que, no caso de desistência da ação ou de cassação da procuração outorgada, haveria o vencimento imediato de todo o saldo devedor de honorários, como se os contratantes fossem vencedores.
4.	Outrossim, houve a celebração de termo aditivo pelas partes em 23 de março de 2010 - vésperas da mudança de gestão das entidades -, incluindo custos com o acompanhamento processual em 2ª instância, perante o Tribunal Regional Federal da 1ª Região, de uma das ações ajuizadas (nº 2007.38.00.016.818-6) , onde figura como parte autora a FIEMG e o SESI/DRMG, ocasionando o acréscimo de R$ 23.903,43, em suposta desconformidade com a Cláusula Segunda do contrato, que definiu que o escopo abrangeria o acompanhamento dos processos em todas as instâncias judiciais, inclusive junto ao TRF, STJ e STF, e que, em eventual necessidade de diligenciar junto aos tribunais superiores, deveria ser pago um valor complementar referente ao custo desse acompanhamento. 
5.	Ocorre que o aludido termo aditivo estabeleceu a realização de trabalhos junto ao TRF-1, que não é tribunal superior, mas sim de órgão de 2ª instância do Poder Judiciário. 
6.	Em sua peça inicial, os representantes relataram, em síntese, os seguintes fatos:
a) o contrato, firmado em gestões anteriores, estabeleceu, de modo desarrazoado, que, no caso de desistência da ação ou de cassação da procuração outorgada ao escritório de advocacia, haveria o vencimento imediato de todo o saldo devedor de honorários;
b) em 2007, o escritório de advocacia foi por eles contratado de forma direta, sem licitação; 
c) o contrato foi aditivado em 23/3/2010 para nele acrescer o valor de R$ 23.903,43 para acompanhamento de processo em segunda instância (Tribunal Regional Federal da 1ª Região - TRF-1) , sendo que do contrato original já constava que haveria acompanhamento dos processos em todas as instâncias e que, apenas no caso de eventual diligência junto aos tribunais superiores, que não é o caso do TRF-1, haveria pagamento complementar para repor o custo do acompanhamento, configurando duplicidade de pagamento e acarretando despesas extras aos cofres das entidades;
d) nesse contexto, apurou-se que foram pagos à contratada, nos anos de 2007 a 2010, R$ 39.370,00 pelo Sesi/DRMG, R$ 6.840,00 pelo Senai/DRMG e R$ 24.651,22 pela FIEMG, totalizando R$ 70.861,22;
e) o contrato já vige há mais de treze anos, sendo que poderia ter, no máximo, cinco anos, contrariando o art. 26, parágrafo único, do Regulamento de Licitações e Contratos do Sesi/Senai;
f) o escritório de advocacia contratado acionou a Câmara Mineira de Arbitragem Empresarial - CAMINAS (foro competente consoante previsto na cláusula décima do contrato) para cobrança de honorários;
g) a CAMINAS não poderia ter sido acionada, pois se trata de assunto de competência do TCU; e
h) as irregularidades acima citadas deveriam ser atribuídas aos ex-dirigentes do Sistema FIEMG.
7.	As entidades, ao final de sua peça inicial, formularam os seguintes requerimentos:
a) que fosse determinada a suspensão do curso do procedimento arbitral instaurado pelo escritório contratado junto à Câmara Mineira de Arbitragem - CAMINAS, de nº CM20B2292805 - porquanto prejudicial à análise da Corte de Contas sobre o contrato de prestação de serviços advocatícios levado ao procedimento arbitral para execução; 
b) que fosse reconhecida a ilegalidade da contratação com a consequente nulidade do contrato, nos termos do art. 170 e seguintes do RI/TCU; 
c) subsidiariamente, caso não fosse declarada a nulidade do contrato, pede que seja reconhecida a inadequação dos valores fixados a título de honorários advocatícios, com base em 20% (vinte por cento) incidente sobre o êxito/benefício econômico da medida judicial, e a consequente fixação do montante já pago (ou de outro valor) , como remuneração pelos serviços executados;
d) o reconhecimento da nulidade da cláusula de vigência, determinando a rescisão imediata do contrato, sem a incidência das disposições contidas no item a.2, da cláusula terceira do contrato; e
e) a realização de oitiva da empresa contratada e a notificação do Ministério Público, caso necessário.
Na etapa preliminar deste feito, acolhi posição da Secretaria de Controle Externo de Aquisições Logísticas (Selog) , no sentido de que não há interesse público na intervenção deste Tribunal em litígio privado, ainda que uma das litigantes constitua unidade jurisdicionada ao controle externo. É pacífica a jurisprudência desta Corte de Contas, no sentido do não conhecimento de pretensão particular tendente à solução de conflitos de natural competência do Poder Judiciário e de entidades com poder de solucionar conflitos de tal natureza, a exemplo das câmaras arbitrais (v. g. Acórdão 1462/2010-TCU-Plenário, 1.631/2010-Plenário, 712/2012-Plenário, 431/2016-Plenário, 1.621/2011-1ª Câmara, 2.471/2011-2ª Câmara) .
Sopesei, portanto, que a Câmara Mineira de Arbitragem Empresarial - CAMINAS não é entidade sujeita à jurisdição desta Corte de Contas, não cabendo a expedição da medida cautelar requerida pelos representantes.
Outrossim, não caberia ao TCU interferir no juízo arbitral, cuja decisão deverá ser acatada pelas partes, pois constitui título executivo judicial (art. 515, inciso VII, do CPC) . Ademais, a sentença arbitral produz, entre as partes e seus sucessores, os mesmos efeitos da sentença proferida pelos órgãos do Poder Judiciário e, sendo condenatória, constitui título executivo (art. 31 da Lei 9.307/1996) .
Dessa forma, foi acolhida a proposta da unidade técnica de indeferir a medida cautelar pleiteada pelos representantes.
Por outro lado, autorizei a realização da audiência do Sr. Fernando Augusto Trivellato Andrade, então Superintendente de Administração e Finanças do Senai/MG e do Sesi/MG, sobre a celebração do contrato sem processo administrativo de dispensa/inexigibilidade e sem justificativas ou aprovações técnica e jurídica, inclusive quanto à não utilização de advogados internos para execução dos serviços (em vez de contratar escritório advocatício) , que deveria ser apurada por esta Corte de Contas.
De igual forma, nos termos propostos pela unidade técnica, considerei que deveria ser objeto de audiência do mesmo responsável a assinatura de contrato com cláusula potencialmente prejudicial aos contratantes (item "a.2" da cláusula terceira) , prevendo a antecipação da totalidade de honorários de êxito pactuados, como se as causas houvessem sido ganhas e as respectivas ações transitadas em julgado, em casos de rescisão provocada pelos contratantes.
Em acréscimo ao exame realizado pela unidade técnica, considerei necessária a apuração dos fatos que ocasionaram a decisão da atual gestão de rescindir o contrato advocatício em tela, sem a devida cautela e sem a observância das condições previamente pactuadas no ajuste. Tal medida poderia resultar em elevado prejuízo ao Erário no caso de haver decisão desfavorável aos representantes no âmbito do juízo arbitral, pois ensejará o pagamento dos honorários pactuados na cláusula considerada lesiva. 
Por fim, foi determinada a oitiva da empresa Enver Martins Advocacia e Consultoria Tributária e Societária, para que se manifestasse sobre os fatos tratados no presente processo, enviando-lhe cópia integral dos autos e alertando à referida sociedade que esta Corte de Contas poderá instaurar processo de tomada de contas especial para apurar os prejuízos eventualmente verificados, bem como fixar prazo para que o contrato celebrado com o Sistema FIEMG fosse anulado.	
Após a realização da audiência do responsável e oitiva do escritório de advocacia Enver Martins, o feito foi instruído no mérito pela Selog. Passo a relatar as principais conclusões da unidade técnica e a me manifestar sobre as propostas de encaminhamento formuladas.
II
Quanto à decisão da atual gestão de rescindir o contrato advocatício em tela, sem a devida cautela e sem a observância das condições previamente pactuadas no ajuste, a Selog apresentou as seguintes conclusões, com as quais estou plenamente de acordo:
"29. As UJs sujeitaram-se ao surgimento de problemas com os primeiros advogados ao optarem, inicialmente, por juntar outras procurações nos autos dos aludidos processos conferindo poderes a terceiros advogados e, ademais, acompanhadas de requerimento de envio das intimações judiciais exclusivamente ao seu Assessor Jurídico. Outrossim, não se preocuparam em estabelecer reserva de poderes aos então mandatários. Com tal opção arriscaram-se a caracterizar a revogação tácita de poderes, ainda que se possa afirmar que não possuíam conhecimento dos autos do processo. 
30. Certamente, falharam com os cuidados que o homem-médio deve ter, especialmente pelo fato de que quem orientou a juntada de novas procurações foi o próprio núcleo jurídico dos outorgantes (peça 57, p. 780-783) , os quais não podem alegar desconhecimento das consequências jurídicas resultantes de revogações unilaterais e desmotivadas de um mandato.
31. Provavelmente, se tivessem optado por outra solução, em substituição à juntada de novas procurações nos autos, não se estaria, ora, a debater a presente questão. Fato é que a delegação de poderes a outros procuradores, da forma como foi feita, deu ensejo a que o então delegatário (escritório Enver Martins) reivindicasse a aplicação da regra constante da cláusula terceira, alínea "a.2", do contrato de serviços advocatícios, de pagamento antecipado dos honorários de êxito por revogação unilateral do mandato (cassação) pelo mandante (peça 34, p. 2) .
32. As entidades alegam que precisavam de cópia do processo para, inclusive, ter ciência da identidade dos seus advogados, uma vez que seus dirigentes, recém eleitos, nada sabiam sobre esses processos. Observe-se, contudo, que essas justificativas foram refutadas pelo escritório Enver Martins (peça 92, p. 2-5) . 
33. Não cabe, entretanto, fazer juízo de valor sobre o que teria motivado as entidades a peticionar pela juntada das novas procurações, mas se a revogação tácita de poderes inicialmente verificada teria sido, de fato, mantida e defendida pelas outorgantes.
34. Como se relatou acima, as entidades praticaram, em princípio, ato típico da revogação tácita de mandato de seus advogados então contratados, ao juntarem novas procurações nos autos dos processos judiciais desprovidas da devida reserva de poderes e acompanhadas de pedido de intimações a seu assessor jurídico. Todavia, um mês mais tarde, em 5/8/2019, adotaram conduta em sentido diametralmente oposto, mediante a qual demonstraram não terem tido a intenção de expurgar do escritório Enver Martins os poderes que antes lhes haviam sido, apenas teoricamente, retirados com as procurações em debate. Além disso, não praticaram nos autos judiciais qualquer ato de advocacia, a não ser o pedido de vista dos autos.
35. Por outro lado, o escritório Enver Martins, que, presumivelmente, já tinha conhecimento da juntada de ditas procurações, visto que já haviam sido juntadas previamente aos autos, distantes a apenas poucas páginas de suas petições seguintes, impetrou, no mesmo processo judicial, recurso de agravo interno, demonstrando com tais condutas sua concordância em manter-se à frente do processo, nada obstante a existência dos combatidos mandatos. Somente mais tarde, em dezembro do mesmo ano (peça 30) , o escritório decidiu por alegar a ocorrência de revogação tácita de seu mandato, alegação essa que, ao ver desta unidade técnica, carece de melhores fundamentos.
36. Portanto, de acordo com os fatos acima narrados, em cotejo com os preceitos jurisprudenciais supracitados, é forçoso concluir, a partir das condutas praticadas pelas entidades, que não houve a revogação do mandato do representante, mas sua preservação, motivo pelo qual considera-se despicienda a solicitação de procedimento arbitral por parte do escritório Enver Martins contra fato jurídico que não ocorrera na prática. Outros debates que possam ter se verificado entre as partes contratantes posteriormente aos fatos que ora se relata não têm o condão de macular a conclusão a que ora se chega. 
37. Enfim, os elementos contidos nos presentes autos ensejam a firme convicção de que não houve vontade das entidades de, com a juntada das procurações, revogar os poderes do escritório Enver Martins e, ainda, que, a princípio, por qualquer motivo que se desconheça, fosse da vontade das entidades a revogação do mandato original, o fato é que ela já o teria restabelecido, também tacitamente, já no mês seguinte, e sem causar qualquer prejuízo ao escritório, seja de cunho patrimonial seja com relação à condução dos serviços para os quais fora contratado.
38. Ante os fundamentos acima expostos, conclui-se pela efetiva ocorrência da juntada, aos processos em referência, de novo mandato ad judicia, em favor de outros advogados, sem reserva de poderes aos então advogados da causa, porém, improcedente a alegação do Escritório Enver Martins quanto à efetiva ocorrência da revogação de seus poderes em tais processos."
Também concluiu a unidade técnica que, ainda que equivocadamente se acolhesse a tese de revogação tácita do mandato e consequentemente do contrato de honorários, não caberia ao escritório Enver Martins exigir o imediato pagamento dos honorários de êxito, pois está atrelado a evento incerto, cujo desfecho não se é capaz de conhecer previamente, não tendo sido fixado pelas partes contratantes por valor nominal, mas por valor relativo, de 20% da importância a que a parte adversa possa vir a ser futuramente condenada. Registre-se que tal valor somente será conhecido por ocasião do trânsito em julgado das ações judiciais em curso.
Portanto, superado o meu juízo preliminar da matéria, alinho-me à conclusão de que o procedimento arbitral se deve unicamente à vontade e ao interesse exclusivo do escritório Enver Martins, sem que nenhum gestor do Sistema FIEMG tenha dado azo à resilição contratual.
III
Com base no exame da Selog, considero improcedente o argumento do representante de que o contrato de advocacia firmado com o Escritório Enver Martins superou o prazo máximo de vigência de cinco anos, contrariando o art. 26, parágrafo único, do Regulamento de Licitações e Contratos do Sesi/Senai.
A unidade técnica concluiu acertadamente que o aludido ajuste se caracteriza como um contrato de escopo, modalidade essa que admite prorrogação de prazo nas hipóteses em que o alcance de seu objeto não depende tão somente das partes, mas da implementação de condições impostas por circunstâncias adversas ou por terceiros, que refogem ao controle dos contratantes. 
O conceito de um contrato de escopo foi sempre objeto de dúvida doutrinária e jurisprudencial, mas a Lei 14.133/2021 parece referendar o acolhimento da tese acima colocada, in verbis:
"Art. 6º Para os fins desta Lei, consideram-se:
 (...) 
XVII - serviços não contínuos ou contratados por escopo: aqueles que impõem ao contratado o dever de realizar a prestação de um serviço específico em período predeterminado, podendo ser prorrogado, desde que justificadamente, pelo prazo necessário à conclusão do objeto;
 (...) 
Art. 111. Na contratação que previr a conclusão de escopo predefinido, o prazo de vigência será automaticamente prorrogado quando seu objeto não for concluído no período firmado no contrato.
Parágrafo único. Quando a não conclusão decorrer de culpa do contratado:
I - o contratado será constituído em mora, aplicáveis a ele as respectivas sanções administrativas;
II - a Administração poderá optar pela extinção do contrato e, nesse caso, adotará as medidas admitidas em lei para a continuidade da execução contratual."
 Ainda sob a égide da Lei 8.666/1993, o entendimento esposado pela unidade técnica foi sufragado por alguns precedentes desta Corte de Contas, a exemplo do Acórdão 127/2016-TCU-Plenário, no qual o Ministro-substituto André Luís de Carvalho teceu as seguintes considerações (grifos acrescidos) :
"12. Nessa esteira também é o entendimento consubstanciado na Súmula nº 191 do TCU, segundo a qual é indispensável a fixação dos limites de vigência dos contratos administrativos, de forma que o tempo não comprometa as condições originais da avença, bem como na Orientação Normativa nº 3/2009 da Advocacia-Geral da União (AGU) , que aduz: "na análise dos processos relativos à prorrogação de prazo, cumpre aos órgãos jurídicos verificar se não há extrapolação do atual prazo de vigência, bem como eventual ocorrência de solução de continuidade nos aditivos precedentes, hipóteses que configuram a extinção do ajuste, impedindo a sua prorrogação". 
13. Ocorre que, nos chamados contratos por escopo (em que o objeto consistiria na obtenção de um bem ou na construção de uma obra) , o prazo de execução só seria extinto quando o objeto fosse definitivamente entregue à administração e as demais obrigações fixadas no ajuste fossem plenamente satisfeitas, de modo que, inexistindo motivos para rescisão ou anulação, a extinção desse tipo de ajuste somente se operaria com a conclusão do objeto e com o seu recebimento definitivo pela administração, diferentemente do que ocorreria nas avenças por tempo determinado (em que o objeto consistiria na prestação de serviços contínuos) , nos quais o prazo constituiria elemento essencial e imprescindível para a consecução ou a eficácia do objeto avençado." 
 A visão acima decorre da principiologia do Direito Administrativo e das características intrínsecas de um contrato de escopo, acoplado à conclusão de um objeto determinado. Desta forma, entende-se que a tese é aplicável também no âmbito dos regulamentos das entidades do Sistema "S".
Também adoto como razões de decidir o exame da unidade instrutiva no que tange ao termo aditivo firmado em 23/3/2010, prevendo pagamento antecipado, em parcela única, de R$ 23.903,43, com a finalidade de "acompanhamento, elaboração de apelação e demais recursos inerentes, perante o Tribunal Regional Federal - TRF 1, bem como despachos e audiências com o Desembargador Federal relator do processo nº 2007.38.00.016.818-6". 
Consoante exposto pela unidade técnica, o objeto do contrato de honorários aditivado já continha a mesma finalidade, qual seja, "interposições de medidas Judiciais e seu acompanhamento em todas as instâncias judiciais", da mesma ação mencionada no termo aditivo.
Está, pois, caracterizado o aditamento irregular e lesivo do Contrato 51.875/2007, o qual previu-se o pagamento de valores adicionais em duplicidade para um mesmo e único serviço prestado.
Além disso, os pagamentos irregulares não se limitaram ao valor do aditamento, visto que consta dos autos comprovação de pagamentos efetuados mensalmente ao escritório Enver Martins, pelas entidades, sem absolutamente nenhuma previsão contratual. As relações de pagamentos insertas às peças 26-28 demonstram que, de 2007 a 2012, o aludido escritório de advocacia recebeu valores mensais das três entidades, a saber, do Sesi/DRMG, do Senai/DRMG e da FIEMG, totalizando R$ 69.745,22, já incluídos os R$ 23.903,43 acima citados. 
Portanto, acolho proposta de determinar às entidades representantes que identifiquem os responsáveis pelos pagamentos irregulares realizados e adotem as medidas cabíveis para obter o devido ressarcimento.
Por fim, quanto à contratação direta do escritório de advocacia, o responsável alegou que fora realizada com fundamento no art. 9º, incisos V e IX, do regulamento próprio de licitações e contratos das entidades, que prevê como hipóteses de dispensa de licitação, i) a contratação em casos de emergência para atendimento de situação que possa ocasionar prejuízo às entidades e ii) a contratação de objeto compatível com as atividades finalísticas do contratado.
Nesse sentido, aduziu que o ajuste com o escritório de advocacia ocorreu em 31/5/2007, e tinha como escopo promover a interposição de medidas judiciais e seu acompanhamento, visando a recuperação de valores não remunerados pela Caixa e o Banco do Brasil, em decorrência da errônea aplicação de índice de correção monetária às cadernetas de poupança, ocasionada pelos Planos Bresser e Verão.
Considerando-se que o Plano Bresser entrou em vigor em 12/6/1987 e levando-se em conta que art. 177 do Código Civil de 1916 previa que o prazo de prescrição para interposição de demandas dessa natureza era de 20 anos, a prescrição se consumaria no dia 12/6/2007, situação esta, que no entender do defendente, justificaria a contratação emergencial.
Tenho entendimento diametralmente oposto ao do defendente, pois tal argumento apenas demonstra quase 20 anos de inércia em adotar as medidas judiciais cabíveis para salvaguardar os interesses as entidades do Sistema FIEMG. Assim, o fato de haver omissão culposa na configuração da situação de emergência não infirma a contratação emergencial em si mesmo, mas atrai a necessidade de apurar a responsabilidade dos que deram causa à situação emergencial. Essa é a jurisprudência do TCU, a exemplo do Acórdão 1138/2011-TCU-Plenário, cujo sumário é reproduzido a seguir:
"1. A situação prevista no art. 24, IV, da Lei nº 8.666/93 não distingue a emergência real, resultante do imprevisível, daquela resultante da incúria ou inércia administrativa, sendo cabível, em ambas as hipóteses, a contratação direta, desde que devidamente caracterizada a urgência de atendimento a situação que possa ocasionar prejuízo ou comprometer a segurança de pessoas, obras, serviços, equipamentos e outros bens, públicos ou particulares.
 2. A incúria ou inércia administrativa caracteriza-se em relação ao comportamento individual de determinado agente público, não sendo possível falar-se da existência de tais situações de forma genérica, sem individualização de culpas."
O responsável também argumenta em seu favor que "as contratações que envolvem escritórios de advocacia para patrocínio de causa judicial são revestidas de características próprias e podem ser materializadas sem a realização de licitação, em razão do elemento confiança", que, segundo entende, é caracterizador da singularidade. No entanto, diversos julgados desta Corte de Contas consideram que, na contratação de serviços advocatícios, há, como regra geral, o dever de licitar, que só pode ser afastado na hipótese de estarem presentes, simultaneamente, a notória especialização do contratado e a singularidade do objeto, pressupostos que não foram demonstrados nem pelo responsável nem pelo escritório contratado.
Cabe observar que o dispositivo reproduzido a seguir do Regulamento Interno de Licitações e Contratos aplicável ao Sistema Fiemg não enumera expressamente que o objeto a ser contratado seja singular:
"Art. 10. A licitação será inexigível quando houver inviabilidade de competição, em especial: (...) 
 II) na contratação de serviços com empresa ou profissional de notória especialização, assim entendido aqueles cujo conceito no campo de sua especialidade, decorrente de desempenho anterior, estudos, experiências, publicações, organização, aparelhamento, equipe técnica ou outros requisitos relacionados com sua atividade, permita inferir que o seu trabalho é o mais adequado à plena satisfação do objeto a ser contratado;"
No entanto, é possível entender que a singularidade é pressuposta quando se contrata um notório especialista. Nesse sentido, não se posse olvidar que o objeto avençado envolve a interposição de ações judiciais contra planos econômicos do governo federal, uma das matérias mais recorrentes do âmbito do Poder Judiciário, em que tramitam centenas de milhares de processos (fonte: https://www.cnj.jus.br/programas-e-acoes/programa-resolve/resolve-poupanca-planos-economicos/) . 
Assim, a contratação em tela não se enquadra na hipótese de inexigibilidade de licitação prevista no regulamento licitatório simplificado, pois não exige a atuação de profissional com notória especialização.
Por derradeiro, ressalto que não foram apresentadas justificativas sobre não ter sido empregado o próprio corpo jurídico das unidades jurisdicionadas em substituição ao contrato particular de serviços advocatícios externos firmado com o Escritório Enver Martins.
Diante do exposto, rejeito as razões de justificativa do Sr. Fernando Augusto Trivellato Andrade, em linha com o sugerido pela unidade técnica. No entanto, por entender que a pretensão sancionatória desta Corte de Contas se encontra prescrita, deixo de aplicar ao responsável a multa capitulada no art. 58, inciso II, da Lei 8.443/1992.
O ato que autorizou a sua audiência é datado de 20/10/2020 (peça 40) , ao passo que os atos irregulares que lhe foram imputados foram praticados em 2007 (assinatura do Contrato 51.875/2007) e 23/3/2010 (assinatura do primeiro termo de aditamento contratual - peça 5) . Portanto, em linha com o incidente de uniformização de jurisprudência apreciado pelo Acórdão 1441/2016-TCU-Plenário, que estabeleceu que a pretensão punitiva do Tribunal de Contas da União subordina-se ao prazo geral de prescrição indicado no art. 205 do Código Civil, não é mais possível sancionar o responsável com a pena de multa.
A Selog não se manifestou quanto ao pedido inicial da representante, no sentido de que seja reconhecida a ilegalidade da contratação com a consequente nulidade do contrato. Embora o exame realizado, ora acolhido, deixe expressa a ilegalidade na contratação examinada, entendo que não seja medida adequada a fixação de prazo para sua anulação por esta Corte de Contas, visto que a matéria já se encontra em discussão no juízo arbitral, assim como a remuneração pelos serviços contratados.
	Ante o exposto, VOTO por que o Tribunal adote a minuta de acórdão que submeto à consideração deste Colegiado.
TCU, Sala das Sessões, em 8 de junho de 2021.
BENJAMIN ZYMLER 
Relator